ACORDAO-COMPLETO-2397661

ACÓRDÃO 8982/2020 ATA 29/2020 - SEGUNDA CÂMARA

VISTOS, relatados e discutidos estes autos referentes à Tomada de Contas Especial instaurada pelo Departamento Penitenciário Nacional do Ministério da Justiça - Depen/MJ, em desfavor dos Srs. João Batista Meira Braga, ex-Secretário de Desenvolvimento Social e Cidadania do Estado de Pernambuco, gestão 2003-2007, Ney Georges de Carvalho, então Gerente de Acompanhamento e Fiscalização - Gafis/SDS/PE; Elias Galvão Coelho, engenheiro fiscal da obra; e  da Construtora Arrecifes e Empreendimentos Ltda., empresa contratada, em decorrência de irregularidades na execução do Convênio 89/2003.
ACORDAM os Ministros do Tribunal de Contas da União, reunidos em sessão da 2ª Câmara, ante as razões expostas pelo Relator, em:
9.1. excluir o Sr. João Batista Meira Braga do rol de responsáveis desta TCE;  
9.2. com fundamento nos arts. 1º, inciso I, 16, inciso III, alínea c, 19, caput, e 23, inciso III, da Lei 8.443/1992, julgar irregulares as contas dos Srs. Ney Georges de Carvalho e Elias Galvão Coelho, bem como da empresa Construtora Arrecifes e Empreendimentos Ltda., condenando-os, em solidariedade, ao pagamento das quantias abaixo especificadas, atualizadas monetariamente e acrescidas dos juros de mora, calculados a partir das correspondentes datas até a efetiva quitação, fixando-lhes o prazo de 15 (quinze) dias, a contar do recebimento da notificação, para que comprovem, perante o Tribunal (art. 214, inciso III, alínea a, do Regimento Interno/TCU) , o recolhimento da dívida a favor do Tesouro Nacional, na forma da legislação em vigor, abatendo-se, na oportunidade, eventuais valores devolvidos, nos termos do Enunciado 128 da Súmula de Jurisprudência do TCU:
	Valor histórico (R$) 
	Data da ocorrência
	Tipo

	28.966,18
	29/12/2005
	D

	31.575,68
	2/2/2006
	D

	7.605,24
	3/4/2006
	D

	1.102,34
	4/4/2006
	D

	13.084,40
	6/6/2006
	D

	3.955,00
	5/7/2006
	D

	7.199,46
	18/9/2006
	D

	17.780,56
	19/10/2006
	D

	30.073,13
	15/12/2006
	D

	45.221,61
	15/9/2009
	C

	10.736,51
	23/8/2012
	C

9.3. autorizar, caso requerido, nos termos do art. 26 da Lei 8.443/1992, o parcelamento da dívida em até 36 (trinta e seis) parcelas mensais e sucessivas, sobre as quais incidirão os correspondentes acréscimos legais (débito: atualização monetária e juros de mora) , esclarecendo aos responsáveis que a falta de pagamento de qualquer parcela importará no vencimento antecipado do saldo devedor, sem prejuízo das demais medidas legais;
9.4. autorizar, desde logo, a cobrança judicial da dívida a que se refere este Acórdão, caso não atendidas as notificações, nos termos do art. 28, inciso II, da Lei 8.443/1992; 
9.5. remeter cópia deste Acórdão à Procuradoria da República no Estado de Pernambuco, com fundamento no art. 16, § 3º, da Lei 8.443/1992 c/c o § 7º do art. 209 do Regimento Interno/TCU, bem como ao Departamento Penitenciário Nacional - Depen/MJ, para ciência.

Tomada de Contas Especial instaurada pelo Departamento Penitenciário Nacional do Ministério da Justiça  Depen/MJ em decorrência de superestimativa de quantitativos na execução das obras para ampliação de vagas em cadeia no Estado de Pernambuco.

Segunda Câmara

Secretaria de Desenvolvimento Social e Cidadania do Estado de Pernambuco.

3. Responsáveis: João Batista Meira Braga (XXX.025.274-XX), Ney Georges de Carvalho (XXX.412.094-XX), Elias Galvão Coelho (XXX.135.154-XX) e Construtora Arrecifes e Empreendimentos Ltda. (04.913.845/0001-29).

Ana Arraes (Presidente).

13.1. Ministros presentes: Ana Arraes (Presidente), Augusto Nardes e Raimundo Carreiro.
13.2. Ministra que alegou impedimento na Sessão: Ana Arraes (Presidente).
13.3. Ministro-Substituto convocado: Marcos Bemquerer Costa (Relator).
13.4. Ministro-Substituto presente: André Luís de Carvalho.

ACORDAO-COMPLETO-2435965

Acórdão 35/2021 - Segunda Câmara

MARCOS BEMQUERER

Trata-se da Tomada de Contas Especial instaurada pelo Departamento Penitenciário Nacional do Ministério da Justiça - Depen/MJ, originalmente, em desfavor do Sr. João Batista Meira Braga, ex-Secretário de Desenvolvimento Social e Cidadania do Estado de Pernambuco, gestão 2003-2007, em decorrência de supostas irregularidades na execução do Convênio 89/2003 (peças 1, p. 24 a 40) .
2.	O referido Convênio, cujo objeto era a "execução das obras de Construção da Cadeia de 12 Celas em Buíque, com geração de 60 vagas", foi celebrado em 22/12/2003, entre a União, por intermédio do Ministério da Justiça, e o Estado de Pernambuco, por meio da então Secretaria de Cidadania e Políticas Socais (peças 1, p. 24-42, e 6, p. 454) . 
3.	Para cumprir o objeto da avença, foi pactuado o valor de R$ 1.485.977,19, sendo R$ 1.337.379,47 à conta do concedente e R$ 148.597,72 referentes à contrapartida do convenente, com vigência, em um primeiro momento, de 15/12/2003 a 22/4/2004, prorrogada até 22/7/2009 por quatro termos aditivos e seis despachos (peça 1, p. 60-64, 82-84, 92-94, 120-122, 138, 160, 204, 228, 244 e 274) . Os recursos federais foram liberados em três parcelas, entre 2003 e 2005. 
4.	O convenente solicitou a ampliação da quantidade de vagas, com a geração de mais 40 (quarenta) , totalizando 100 (cem) . Essa alteração ocorreu sem a modificação dos valores, em vista de haver saldo disponível na conta específica (peça 1, p. 98-100) , tendo sido aprovada por meio do Parecer Técnico 68/2006 (peça 1, p. 98-100 e 108-110) .
5.	A empresa vencedora da licitação, Construtora Arrecifes e Empreendimentos Ltda., foi contratada pelo valor inicial de R$ 1.040.200,18 (Contrato 89/2003, peça 2, p. 69-83) . Foram assinados dois termos aditivos, nos valores de R$ 174.994,32 (peça 2, p. 87-89) e de R$ 85.019,31 (peça 2, p. 101-103) . Restava ainda um saldo no montante de R$ 185.763,38, mas que, em vista de os aditivos terem alcançado percentual superior a 25%, um novo processo licitatório foi efetivado e firmado o Contrato 2/2009 com a empresa T. Barreto Construções Ltda. no valor de R$ 288.645,70 (peça 2, p. 35-49) .
6.	Transcrevo a seguir, com os ajustes pertinentes de forma, excerto da instrução elaborada por Auditor Federal de Controle Externo da Secretaria de Controle Externo de Tomada de Contas Especial, em que são apresentados o histórico desta TCE e o exame dos elementos contidos nos autos (peça 69) :
"HISTÓRICO
 (...) 
7.	A obra foi fiscalizada em seis ocasiões pelo concedente, conforme reportado nos Relatórios de Vistoria 100/2005 (peça 1, p. 284-288 e peça 3, p. 1-11) , 141/2005 (peça 3, p. 13-29) , 24/2006 (peça 3, p. 31-37) , 46/2006 (peça 3, p. 39-47) , 22/2007 (peça 3, p. 59-69) , 38/2009 (peça 3, p. 71-101) . A obra foi aceita parcialmente em 7/8/2006, ficando pendente a parte referente à ampliação da unidade (peça 3, p. 53-57) . O Termo de Aceitação Definitiva da Obra se deu em 16/10/2009 (peça 3, p. 103-105) . A prestação de contas foi apresentada em 9/9/2009 (peça 2, p. 7-395, peça 4, p. 4-384 e peça 5, p. 4-166) .
8.	O Tribunal de Contas do Estado de Pernambuco (TCE/PE) também efetuou vistorias no local em dezembro/2005 e fevereiro/2006 (peças 13, p. 458-459, e 19, p. 244 e 251) .
9.	Em 7/8/2006, a obra foi parcialmente aceita (execução de '85% do atual objeto do convênio', peças 3, p. 53-57, e 19, p. 252-255) , e o Termo de Aceitação Definitiva da Obra foi subscrito em 16/10/2009 (execução física total, peça 3, p. 103-105) . 
10.	A prestação de contas foi apresentada em 9/9/2009 (peça 2, p. 7-395; 4, p 4-384, e 5, p. 4-166) , apontando pagamentos efetuados no montante de R$ 1.608.617,39 [R$ 1.337.379,47 (concedente) + R$ 148.597,72 (convenente) + R$ 122.640,20 (rendimentos financeiros) ] (peça 2, p. 9-19) . 
11.	Constam dos autos duas Guias de Recolhimento da União (GRU) : R$ 45.221,61, de 15/9/2009 (peças 2, p. 29, 249 e 395, e 6, p. 328, alínea 'B.2') , e R$ 10.736,51, de 23/8/2012 (peça 6, p. 334-366) . Esta última importância de R$ 10.736,51 se refere às despesas impugnadas na Informação 16/2012, relativas ao reequilíbrio da proporção das despesas entre concedente e convenente e ao pagamento de taxas bancárias e de multas (peça 6, p. 298-308 e 326-336) .
12.	Na fase interna, nos termos do Relatório de TCE 1/2014 (peça 6, p. 432-442) e do Relatório/Certificado de Auditoria SFC/CGU/PR 141/2014 (peça 6, p. 460-467) , o débito original foi quantificado em R$ 228.276,09 (peça 6, p. 354-358 e 432-442) , conforme composição a seguir:
a) superestimativa de quantitativos orçados e pagos no Contrato 21/2004, apontada pela Controladoria-Geral da União no Relatório de Fiscalização 869/2006 (peça 5, p. 246, 320 e 328-346) e na Nota Técnica 584/2007/DSSEG/DS/SFC/CGU-PR (peça 5, p. 200, 224 e 230-232) : R$ 139.494,93;
b) sobrepreço no 1º Termo Aditivo ao Contrato 21/2004, apontado pela CGU no Relatório de Fiscalização 869/2006 (peça 5, p. 246, 320 e 346-350) e na Nota Técnica 584/2007/DSSEG/DS/SFC/CGU-PR (peça 5, p. 200, 224 e 232-234) : R$ 47.771,67;
c) não comprovação do recolhimento de INSS e de ISS de dezoito notas fiscais: R$ 41.009,49 (peça 6, p. 302-304, 330 e 402) , apontado no Parecer 45/2012-DIPC/COAPC/CGVPN/DPRPP/DEPEN (peça 6, p. 338 e 344-346, alínea 'E') e na Informação 20/2013-COAPC/CGFPN/DIRPP/DEPEN (peça 6, p. 354-358, item 11) . O montante de R$ 41.009,49 se refere exclusivamente à gestão do sr. João Batista Meira Braga, consoante Relatório 4/2013-COAPC/CGFPN/DIRPP/DEPEN (peça 6, p. 382-406, itens 27-30) .
13.	No âmbito deste Tribunal, após instrução inicial (peças 7-8) , esta unidade técnica promoveu diligências junto à CGU/PE (peça 9) e à Secretaria de Desenvolvimento Social e Direitos Humanos - SDSDH/PE (peça 10) , sucessora da Secretaria Estadual de Cidadania e Políticas Socais e da Secretaria Estadual de Desenvolvimento Social e Cidadania, buscando a obtenção de documentos relevantes para a instrução destas contas especiais, quais sejam cópias de:
	a) memórias de cálculo; 
	b) referências técnicas utilizadas nas estimativas realizadas;
	c) termo de inspeção assinado pelos auditores e pelo engenheiro fiscal e/ou responsável pela obra; 
	d) outros documentos utilizados para fundamentar a superestimativa dos quantitativos da obra de construção das cadeias.
14.	Em atendimento às diligências, a CGU e a SDSDH/PE comparecem aos autos e apresentaram inúmeros elementos acerca do convênio e de sua execução (peças 13-14 e 19) , sem, contudo, apresentar a documentação requerida. Com isso, na instrução de peça 21, esta unidade técnica consignou que, sem tal documentação, não seria possível verificar a precisão dos quantitativos apontados e, por conseguinte, apurar o débito com segurança. 
15.	Dessa forma, a então Secex/PE propôs o arquivamento do processo, nos termos dos arts. 169, inciso II, e 212 do RITCU, c/c o art. 6º, inciso II, da Instrução Normativa TCU 71/2012, por ausência de pressupostos de desenvolvimento válido e regular.
16.	Em seu pronunciamento, o MP/TCU dissentiu da proposta da Secex-PE, propondo que fosse realizada a citação solidária dos Srs. João Batista Meira Braga, Ney Georges de Carvalho e Elias Galvão Coelho, bem como da Construtora Arrecifes e Empreendimentos Ltda., pela importância original de R$ 141.341,99.
17.	Conforme Despacho à peça 25, o Relator acolheu a sugestão do MP/TCU e restituiu os autos a esta Secex:
' (...) com vistas à realização da citação solidária dos Srs. João Batista Meira Braga, Ney Georges de Carvalho e Elias Galvão Coelho, bem como da Construtora Arrecifes e Empreendimentos Ltda., para que, com fundamento nos arts. 11 e 12, inciso II, da Lei n. 8.443/1992 e no prazo de 15 (quinze) dias, recolham o montante de R$ 141.341,99, conforme os valores indicados no Parecer precedente e/ou apresentem alegações de defesa acerca da não comprovação da boa e regular aplicação dos recursos repassados pelo Departamento Penitenciário Nacional - Depen no bojo do Convênio n. 89/2003 (Siafi n. 488.104) , em decorrência da superestimativa de quantitativos orçados e pagos por força do Contrato n. 21/2004, de indícios de sobrepreço em termo aditivo, além da não disponibilização de documentos pertinentes aos projetos de engenharia, observadas as disposições legais e regulamentares pertinentes, em especial a Resolução/TCU n. 170/2004.'	
18.	Em cumprimento ao Despacho do Relator, as citações foram realizadas por meio dos Ofícios 1567, 1568, 1569, 1570, 1822 e 1823/2017-TCU/SECEX-PE (peças 33, 34, 35, 36, 49 e 50) . Os responsáveis tomaram ciência dos ofícios que lhes foram remetidos (peças 41, 45, 48, 57 e 60) , tendo somente a Construtora Arrecifes e Empreendimentos Ltda. deixado de apresentar suas alegações de defesa. 
19.	Assim, devidamente citada, a construtora deixou transcorrer em branco o prazo para resposta, estando configurada sua revelia, o que autoriza o prosseguimento do processo, nos termos do art. 12, § 3º, da Lei 8.443/1992, c/c o art. 202, § 8º, do Regimento Interno do TCU. Contudo, considerando o princípio da verdade material que rege esta Corte de Contas, poderá ser identificado, nas alegações de defesa dos demais responsáveis solidários, argumento ou fato que possa ser aproveitado para afastar as irregularidades apontadas nesta TCE.
20.	Na instrução antecedente (peça 64) , verificou-se que o engenheiro fiscal da obra mencionou em suas alegações de defesa a existência de uma planilha denominada 'encontro de contas', onde foram relacionados os serviços executados a maior (excesso) em favor da construtora e os executados a menor (decréscimo) em favor da SDS, realizando uma compensação de serviços sem causar prejuízo ao erário. No entanto, tal documento não constava dos autos, bem como não constavam a planilha orçamentária da empresa contratada, a medição final das obras, ato de aprovação do projeto básico e os termos de recebimento provisório e definitivo da obra, de modo a comprovar se o superfaturamento de quantitativo inadequado decorre de falhas no projeto de engenharia e/ou das medições de serviços.
21.	Dessa forma, tornou-se necessária a realização de diligência à Secretaria de Justiça e Direitos Humanos do governo do estado de Pernambuco, para que encaminhasse, no prazo de quinze dias, as documentações referidas no item anterior.
22.	Em cumprimento ao pronunciamento da unidade (peça 65) , a diligência foi efetuada por meio do Ofício 0566/2018-TCU/SECEX-PE, de 26/3/2018 (peça 66) . Em resposta, a Secretaria de Justiça e Direitos Humanos do governo do estado de Pernambuco encaminhou a documentação constante à peça 68.
ANÁLISE DOS PRESSUPOSTOS DE PROCEDIBILIDADE DA IN/TCU 71/2012
Prejuízo ao Contraditório e Ampla Defesa
23.	Verifica-se que não houve o transcurso de mais de dez anos desde o fato gerador sem que tenha havido a notificação dos responsáveis pela autoridade administrativa federal competente (art. 6º, inciso II, c/c art. 19 da IN/TCU 71/2012, modificada pela IN/TCU 76/2016) , uma vez que os fatos geradores das irregularidades sancionadas ocorreram entre 2005 e 2006, e os responsáveis foram notificados sobre a irregularidade pela autoridade administrativa nos vários procedimentos administrativos instaurados pela CGU (Relatório de Fiscalização 869/2006) e pelo Estado de Pernambuco (inspeções e TCE) , propiciando aos responsáveis a oportunidade de contraditar os fatos em tempo hábil.
Valor de Constituição da TCE 	
24.	Verifica-se, ainda, que o valor atualizado do débito apurado (sem juros) em 1/1/2017 é superior ao limite mínimo de R$ 100.000,00, na forma estabelecida conforme os arts. 6º, inciso I, e 19 da IN/TCU 71/2012, modificada pela IN/TCU 76/2016. 
OUTROS DÉBITOS NOS SISTEMAS DO TCU COM OS MESMOS RESPONSÁVEIS
25.	Informa-se que não foi encontrado débito imputável aos responsáveis em outros processos em tramitação no Tribunal.
26.	A tomada de contas especial está, assim, devidamente constituída e em condição de ser instruída.
EXAME TÉCNICO
27.	A diligência encaminhada à Secretaria de Justiça e Direitos Humanos do governo do estado de Pernambuco solicitou os seguintes documentos:
	a) atos de aprovação pela autoridade competente dos projetos básico e executivo das obras de construção da cadeia de celas em Buíque/PE, contendo os projetos complementares, inclusive estrutural;
	b) planilhas orçamentárias do Contrato 89/2003 e aditivos, firmados com a Construtora Arrecifes e Empreendimentos Ltda.;
	c) medição final da obra relativa ao Contrato 89/2003;
	d) planilha denominada 'encontro de contas' relativa ao Contrato 89/2003, onde foram relacionados os serviços executados a maior (excesso) em favor da construtora e os executados a menor (decréscimo) em favor do contratante; e
	e) termos de recebimento provisório e definitivo da obra relativa ao Contrato 89/2003.
28.	Em resposta, foram encaminhadas as seguintes informações e documentos:
	a) não foram encontrados os atos de aprovação pela autoridade competente dos projetos básico e executivo das obras de construção da cadeia de celas em Buíque/PE, nem os projetos complementares, inclusive estrutural;
	b) cópias do Termo de Convênio 89/2003 (peça 68, p. 7-15) , do cronograma físico financeiro (peça 7, p. 17-18) , dos aditivos ao Termo de Convênio, primeiro  (peça 68, p. 19-21) , segundo (peça 68, p. 22-23) , terceiro (peça 68, p. 24-25) e quarto (peça 68, p. 26-27) ;
	c) termo de aceitação parcial do objeto do Convênio, de 7/8/2006 (peça 68, p. 28-30) ; e relatório de vistoria de obra 038/2009, de 16/10/2009 (peça 68, p. 31-45) .
29.	Não foram encaminhados:
	a) os atos de aprovação pela autoridade competente dos projetos básico e executivo das obras de construção da cadeia de celas em Buíque/PE, nem os projetos complementares, inclusive estrutural, pois não teriam sido encontrados;
	b) as planilhas orçamentárias do Contrato 89/2003 e aditivos, firmados com a Construtora Arrecifes e Empreendimentos Ltda.;
	c) a planilha denominada 'encontro de contas' relativa ao Contrato 89/2003, onde estariam relacionados os serviços executados a maior (excesso) em favor da construtora e os executados a menor (decréscimo) em favor do contratante.
30.	Portanto, a resposta à diligência não atendeu ao almejado, pois, como relatado na instrução precedente, o objetivo da diligência era justamente comprovar se o superfaturamento de quantitativo inadequado decorre de falhas no projeto de engenharia e/ou das medições de serviços, de forma a reunir 'todos os elementos necessários e suficientes para ter uma maior segurança quanto à ocorrência do dano e à identificação dos reais responsáveis'.
31.	Em essência, não foram agregados novos elementos para o deslinde do presente processo. Passa-se a seguir a tecer a análise da irregularidade, conforme proposto no Parecer do MPTCU (peça 24) e acolhido pelo Despacho do Ministro Relator (peça 25) , e das alegações de defesa anteriormente apresentadas pelos responsáveis.
32.	Irregularidade: Superestimativa de quantitativos orçados e pagos por força do Contrato 21/2004 e respectivo termo aditivo, no valor de R$ 141.341,99, nos termos da Tabela 4 à peça 20, p. 5-6, elaborada pela unidade técnica, a qual congrega os valores apurados pela CGU no contrato original e os apurados pela Secretaria de Administração do Estado - SAD/PE sobre os itens do termo aditivo, conforme segue:
32.1	Nos ofícios de citação, a irregularidade foi descrita nos exatos termos constantes do Despacho do Ministro Relator:
	' (...) não comprovação da boa e regular aplicação dos recursos repassados pelo Departamento Penitenciário Nacional - Depen no bojo do Convênio n. 89/2003 (Siafi n. 488.104) , em decorrência da superestimativa de quantitativos orçados e pagos por força do Contrato n. 21/2004, de indícios de sobrepreço em termo aditivo, além da não disponibilização de documentos pertinentes aos projetos de engenharia.'
33.	Nos termos do Parecer do MPTCU, quanto ao termo inicial da dívida de R$ 141.341,99, em vez de se adotar a data do crédito da última ordem bancária na conta específica (2/1/2006, 2005OB900382, peças 1, p. 282, e 2, p. 307) , adotou-se, também de forma conservadora, ou seja, em benefício dos responsáveis, as datas dos últimos pagamentos efetuados em favor da construtora, conforme relação à peça 2, p. 15-19:
	Valor histórico (R$) 
	Data da ocorrência

	28.966,18
	29/12/2005

	31.575,68
	2/2/2006

	7.605,24
	3/4/2006

	1.102,34
	4/4/2006

	13.084,40
	6/6/2006

	3.955,00
	5/7/2006

	7.199,46
	18/9/2006

	17.780,56
	19/10/2006

	30.073,13
	15/12/2006

	141.341,99
	-

Alegações de defesa apresentadas pelo Sr. Elias Galvão Coelho (peça 53) , engenheiro fiscal da obra
34.	O defendente inicia suas alegações de defesa fazendo uma síntese dos fatos que deram ensejo à instauração da TCE.
35.	Em seguida, alega que o processo deve ser arquivado, ante a impossibilidade de apresentação de defesa, tendo em vista que se passaram mais de dez anos entre a verificação do suposto dano e a citação, o que impossibilita levantar os documentos importantes sobre o convênio. Pelo fato de ter sido citado em 17/10/2017, mais de dez anos após a verificação do dano, afirma ter sido prejudicado o pleno exercício do contraditório e da ampla defesa. 
36.	Argumenta que o processo também deve ser arquivado por ausência de pressupostos de desenvolvimento válido e regular, já que a CGU não juntou aos autos memórias de cálculo, as referências técnicas utilizadas nas estimativas realizadas, como, por exemplo, o volume de concreto estimado em função das dimensões de paredes, vigas, pilares, dentre outros documentos necessários para fundamentar a superestimativa dos quantitativos apontada. 
37.	Quanto ao mérito, alega que durante a execução da obra foram levantados os quantitativos de todos os serviços da planilha nos quais foram detectados excessos e decréscimos de serviços em relação ao que foi realmente executado, sendo elaborada uma planilha de 'encontro de contas', na qual foram relacionados os serviços executados a maior (excesso) em favor da construtora e os executados a menor (decréscimo) em favor da SDS, realizando uma compensação de serviços sem causar prejuízo ao erário. 
38.	Para cada item relacionado na tabela 4 (peça 20) , o defendente apresentou seus argumentos técnicos quanto aos apontamentos feitos pela CGU, conforme registrado em suas alegações de defesa (peça 53, p. 10-14) .
Alegações de defesa do Sr. João Batista Meira Braga (peça 55) , ex-Secretário de Cidadania e Políticas Sociais do Estado de Pernambuco
39.	O defendente também iniciou suas alegações de defesa fazendo uma síntese dos fatos que deram ensejo à instauração da TCE, passando posteriormente às alegações de defesa propriamente ditas. Abaixo segue síntese dos principais argumentos trazidos aos autos.
40.	Afirma a impossibilidade de lhe ser atribuída responsabilidade pelas irregularidades apontadas nos autos e que não exerceu qualquer atividade vinculada à execução do objeto, tendo sido sua atuação restrita à assinatura do convênio, na condição de Secretario Estadual de Defesa Social. 
41.	Argumenta que a fiscalização da obra, o recebimento e análise das medições, a emissão de empenhos e a realização dos pagamentos pelos serviços executados eram funções exercidas pela Gerência de Acompanhamento e Fiscalização da Secretaria Executiva de Ressocialização da Secretaria de Defesa Social do Estado de Pernambuco.
42.	Ressalta ainda que os atos produzidos pela Gerência de Acompanhamento e Fiscalização não decorriam de delegação de competência, pois as atribuições de analisar, revisar e executar projetos de engenharia estavam definidas em normativo específico, no caso, o art. 4º do Decreto Estadual 26.681/2004.
43.	Argumenta ainda que a aferição de superestimativa de quantitativos dependia de conhecimentos técnicos específicos, a exemplo do consumo de concreto armado para fundação e pilares, que podem variar de acordo com determinadas soluções estruturais. Com isso, alega impossibilidade de imputação de responsabilidade a sua pessoa.
44.	Exsurge sobre a questão da impossibilidade de dimensionar eventuais excessos nos quantitativos da obra, em razão da ausência dos projetos de fundação e estrutural, bem como da não apresentação por parte dos órgãos fiscalizadores das memórias de cálculo, referências técnicas e outros documentos utilizados para fundamentar a superestimativa dos quantitativos. 
45.	Por fim, o defendente requer a declaração de inexistência de responsabilidade pelas irregularidades apontadas ou que seja esta TCE arquivada por impossibilidade de perfeito dimensionamento dos danos decorrentes das supostas irregularidades apontadas pelas fiscalizações.
Alegações de defesa do Sr. Ney Georges de Carvalho (peça 63) , então Gerente de Acompanhamento e Fiscalização - Gafis/SDS/PE
46.	Inicialmente, o defendente afirma que um orçamento está sujeito a discrepâncias mesmo quando elaborado por técnicos com experiência na execução de determinado tipo de obra e feito a partir de um bom projeto executivo. 
47.	Afirma que, no momento da execução da obra, os responsáveis pela execução e medição se depararam com a necessidade de realizar ajustes decorrentes das variações de quantitativos, natureza e itens de serviços previstos nas referidas planilhas e aqueles exigidos pela real necessidade da obra.
48.	Acrescenta que não mais dispõe de meios para acessar e obter os documentos para instrução de sua defesa, pois não está mais vinculado à administração estadual, e que o processo deve ser arquivado por transcorrido mais de 10 anos entre a ocorrência dos supostos danos e a primeira notificação dos responsáveis. 
49.	Ressalta que o presente processo deve ser arquivado pelo fato de os técnicos da CGU e da SAD do governo do estado de Pernambuco terem deixado de apresentar memoriais de cálculo, referenciais técnicas, termos de inspeção e outros documentos que fundamentassem as referidas estimativas de quantitativos.
50.	Ressalta que inexiste nexo causal entre os atos praticados pelo defendente e aqueles ensejadores das supostas irregularidades. Afirma que exerceu apenas atividades administrativas referentes às obras e que o levantamento dos quantitativos de serviços executados ficaram a cargo de uma equipe engenheiros fiscais, ou seja, técnicos com conhecimento específicos na matéria.
51.	Por fim, quanto ao mérito propriamente dito, o defendente passa a apresentar a mesma argumentação encaminhada pelo engenheiro fiscal que ficou responsável pelo levantamento dos quantitativos de serviços executados, elaboração dos boletins de medição, atesto de faturas e notas fiscais.
Análise
52.	Com relação ao prejuízo ao contraditório e à ampla defesa, arguido pelos Srs. Elias Galvão Coelho (item 35) e Ney Georges de Carvalho (item 48) , em função do longo prazo decorrido desde a execução da obra, registre-se, como já fez o MPTCU em seu Parecer à peça 24, que não cabe razão aos defendentes, 'haja vista os vários procedimentos administrativos instaurados pela CGU (Relatório de Fiscalização 869/2006) e pelo Estado de Pernambuco (inspeções e TCE) propiciarem aos responsáveis a oportunidade de contraditar os fatos em tempo hábil (v.g., lista de depoentes à peça 6, p. 112) '.
53.	No que concerne ao argumento da ausência de pressupostos de desenvolvimento válido e regular, apresentados pelos Srs. Elias Galvão Coelho (item 36) e Ney Georges de Carvalho (item 49) , ante o fato de os técnicos da CGU e da SAD do governo de Pernambuco não terem apresentado os memoriais de cálculo, referenciais técnicos, termos de inspeção e outros documentos que fundamentassem as estimativas de quantitativos, o que impediria a verificação precisa destes quantitativos e a correspondente apuração do débito, o tema foi analisado de forma percuciente no Parecer do MPTCU à peça 24, cujos arrazoados e conclusões adota-se como fundamentação.
53.1	Como brilhantemente exposto no Parecer, em se tratando da gestão de recursos federais, a supremacia do interesse público ganha proeminência, não sendo dado, a qualquer pessoa física ou jurídica, sonegar informações e documentos. Assim expôs o Parecer:
'No caso concreto, a CGU não apresentou as considerações realizadas para elementos estruturais porque a documentação pertinente (projetos de fundação e estrutural, entre outros elementos) não lhe fora disponibilizada pelo órgão convenente. Os cálculos foram efetuados com base no projeto arquitetônico, tendo em vista ter sido este o único projeto que lhe fora apresentado (peça 13, p. 1) .  
Assim, não se podem desacreditar os achados da CGU, que adotou método razoável de apuração do valor devido, se foram os próprios responsáveis que não apresentaram os meios apropriados para a precisa quantificação do débito.
Perde, pois, relevância, por falta de prova em contrário acerca da natureza do projeto estrutural, o argumento de que 'o cálculo do relatório da CGU é estimativo, pois ela não tinha os projetos complementares, inclusive estrutural, e projetou para o prédio um projeto estrutural muito simples'  (peça 6, pp. 220 e 248/50) . 
Cabe ter presente que, segundo informações constantes deste processo, na proposta da empresa vencedora, havia verba para elaboração do projeto estrutural (peça 6, p. 206) e que, de fato, como não poderia deixar de ser, um projeto estrutural teria sido elaborado (peça 6, p. 212) . Contudo, as razões impeditivas da sua apresentação aos órgãos de controle não foram identificadas, nos autos, pelo Ministério Público de Contas.
Em se tratando da gestão de recursos federais, a supremacia do interesse público ganha proeminência. Em razão disto, cumpre lembrar que, pelo ordenamento jurídico em vigor, não é dado, a qualquer pessoa física ou jurídica, sonegar informações ou documentos. 
 (...)				
Afigura-se, portanto, desarrazoado obstar o prosseguimento da instrução processual em virtude de condutas omissivas no âmbito do próprio órgão convenente, o qual tem a obrigação constitucional de dar transparência a seus atos, respeitados os primados da lei.'
53.2	Mais adiante, o Parecer evidenciou que a não disponibilização pelo convenente dos documentos pertinentes ao objeto conveniado, como os projetos de engenharia, memoriais descritivos e planilha orçamentária, aconteceu desde as fiscalizações realizadas pelo ministério, em 2005, e depois na fiscalização CGU 869/2006. Registra, ainda, que o tema foi objeto da Nota Técnica 584/2007/CGU (peça 5, pp. 228-230) e foi abordado no Relatório 4/2013-COAPC/CGFPN/DIRPP/DEPEN/MJ (peça 6, pp. 394-398, itens 25.4 a 25.6) .
53.3	No caso em apreço, considerar iliquidáveis as contas por ausência de pressupostos de desenvolvimento válido e regular do processo, em decorrência da omissão do convenente na apresentação das planilhas orçamentárias, planilha de acerto de contas, medições e projetos de engenharia, equivaleria a perdoar aquele que impediu a apuração do dano de forma mais precisa e real, ou até mesmo a sua inexistência, do que a estimativa possível realizada pela CGU e pela Secretaria de Administração do Estado - SAD/PE.
54.	Quanto ao argumento expendido pelo Sr. João Batista Meira Braga, no sentido de que não exerceu qualquer atividade vinculada à execução do objeto, restringindo sua atuação à assinatura do convênio na condição de Secretário Estadual de Defesa Social, não corresponde inteiramente aos fatos, conforme constatações a seguir aduzidas.
54.1	O responsável foi o signatário não somente do termo de convênio, mas também do contrato firmado com a Construtora Arrecifes (peça 2, p. 69-83) e dos respectivos termos aditivos - primeiro (peça 2, p. 87-89) , segundo (peça 2, p. 93-95) e terceiro (peça 2, p. 97-99) . O responsável somente não assinou o 4º termo aditivo ao contrato mencionado (peça 2, p. 101-103) .
54.2	A alegação de que no momento é impossível dimensionar eventuais excessos nos quantitativos da obra, em razão da ausência dos projetos de fundação e estrutural, não merece guarida, pois a omissão na apresentação da referida documentação, como já relatado no item 53 retro, é de responsabilidade do convenente e de seus dirigentes, como o responsável em apreço. Não se coaduna justificar-se fundamentado em sua própria omissão.
54.2.1 Ademais, como adiante será relatado, o fiscal da obra apresentou justificativas para cada item onde foi detectada a superestimativa de quantitativos, revelando, assim, a possibilidade de se dimensionar atualmente os excessos de quantitativos apontados.
54.3	Quando assinou o contrato e o primeiro termo aditivo, nos quais foram detectadas as superestimativas de quantitativos, o responsável manifestou a sua concordância com todas as cláusulas estabelecidas, assumindo, assim, a responsabilidade pela sua correção. É neste sentido o voto condutor do Acórdão 1557/2006-TCU-Plenário, ao apreciar a responsabilidade do Diretor-Geral do extinto DNER.
54.4	Entretanto, apresenta-se razoável o argumento de que a aferição de superestimativa de quantitativos dependia de conhecimentos técnicos específicos, a exemplo do consumo de concreto armado para fundação e pilares, ainda que parecer técnico ou orçamento estimado não vinculem o gestor, como bem relatado no voto condutor ao Acórdão 250/2014-TCU-Plenário:
	'Esclareço que o parecer técnico não vincula o gestor, que tem a obrigação de examiná-lo ou pelo menos de questioná-lo, junto à equipe técnica, exigindo a mostra da correta fundamentação para os quantitativos físicos e financeiros, até mesmo para corrigir eventuais disfunções administrativas, de modo que a decisão tomada com base em parecer deficiente não afasta, por si só, a responsabilidade do gestor-supervisor por atos considerados irregulares pelo TCU (v. Acórdão 206/2007-TCU-Plenário) .'
54.5	No caso em apreço, não se apresenta cabível responsabilizar o dirigente por erros ou inadequações técnicas em projetos ou outros documentos elaborados por profissionais comprovadamente capacitados, que ensejaram a previsão superestimada de quantitativos, pois não foi possível demonstrar, no caso concreto, que as falhas poderiam ter sido facilmente detectadas pelo responsável (Acórdão 2661/2015-TCU-Segunda Câmara) .
54.6	Ademais, a irregularidade pode ter se consubstanciado apenas nas medições dos serviços, etapa na qual o responsável em apreço não teve qualquer participação.
54.7	Portanto, é razoável o acolhimento das alegações de defesa apresentadas.
55.	Quanto ao argumento expendido pelo Sr. Ney Georges de Carvalho (item 46) , no sentido de que um orçamento está sujeito a discrepâncias, ele não justifica as divergências de quantitativos apontadas, que resultaram num valor de sobrepreço total de R$ 141.341,99, para um contrato no valor de R$ 1.300.213,81, o que corresponde a um acréscimo percentual financeiro de 12,20%. Percentualmente, houve uma diferença média de 69,12% entre os quantitativos de serviços pagos e os previstos, variando de um mínimo de 3,34% até um máximo de 431,75%, não se tratando, portanto, de meras discrepâncias decorrentes de margens comuns de imprecisão entre a execução e o respectivo projeto básico ou executivo.
55.1	Quanto à alegação do Sr. Ney Georges de Carvalho (item 50) de que exerceu apenas atividades administrativas, não tendo se envolvido em questões técnicas de engenharia, não merece guarida, pois ele participou da elaboração do projeto básico (peça 6, p. 114, 176-190, 246, 260-264 e 270) e foi o ordenador de despesas e principal responsável pela execução financeira do contrato, tendo atestado as notas de liquidação e subscrito as autorizações de pagamento e os respectivos cheques bancários, entre dezembro de 2004 e novembro de 2006.
55.2	Ademais, como Gerente de Acompanhamento e Fiscalização - Gafis/SDS/PE, exercia atribuições técnicas e era superior hierárquico do Sr. Elias Galvão Coelho, engenheiro fiscal da obra e responsável por concordar com o disposto nos boletins de medição e atestar as notas fiscais emitidas pela contratada.
Do mérito quanto à superestimativa de quantitativos
56.	Preliminarmente, quanto ao mérito a respeito da superestimativa de quantitativos, registre-se a não apresentação pela convenente, solicitada por meio de diligência, da planilha denominada 'encontro de contas' que apontaria a compensação dos serviços executados a menor, em favor da SDC, com os serviços executados a maior, em favor da construtora, e que supostamente, conforme alegações apresentadas pelo Sr. Elias Galvão Coelho, afastaria o dano ao erário.
57.	Assim, não tendo sido apresentada a planilha 'encontro de contas', este argumento deve ser desconsiderado, devendo a análise da superestimativa de quantitativos e respectivos débitos fundamentar-se nos documentos constantes dos presentes autos.
58.	O Sr. Elias Galvão Coelho, em suas alegações de defesa (peça 53) , reproduzidas pelo Sr. Ney Georges de Carvalho (peça 63) , pronunciou-se quanto às superestimativas de quantitativos como a seguir relatado:
58.1	 Reconhece a superestimativa dos quantitativos, que seria justificada com a planilha 'encontro de contas', quanto aos seguintes itens constantes da planilha do item 32 desta instrução, com os devidos ajustes dos valores ora apresentados pelo responsável:
	Item
	Preço unit.
	Quant. Paga
	Valor pago (R$) 
	Segundo apuração da CGU
	Segundo alegações de defesa

					Quant.
	Valores (R$) 
	Quant.
	Valores (R$) 

						Verificados
	Diferença
		Verificados
	Diferença

	1.0
	16,89
	1.561,00
	26.365,29
	1.510,53
	25.512,85
	852,44
	1.473,12
	24.881,00
	1.484,29

	5.1 e 5.2
	46,20
	1.596,45
	73.755,99
	1.473,74
	68.086,79
	5.669,20
	1.473,74
	68.086,79
	5.669,20

	5.3
	34,86
	1.596,45
	55.652,25
	1.459,70
	50.885,14
	4.767,11
	1.459,70
	50.885,14
	4.767,11

	8.3
	22,69
	665,00
	15.088,85
	496,52
	11.266,04
	3.822,81
	510,00
	11.571,90
	3.516,95

	11.6
	120,45
	50,00
	6.022,50
	31,00
	3.733,95
	2.288,55
	24,00
	2.890,80
	3.131,70

	12.1
	23,32
	287,00
	6.692,84
	147,00
	3.428,04
	3.264,80
	117,00
	2.728,44
	3.964,40

	14.2
	33,60
	384,00
	12.902,40
	285,89
	9.605,90
	3.296,50
	299,00
	10.046,40
	2.856,00

	18.14
	29,40
	254,30
	7.476,42
	194,60
	5.721,24
	1.755,18
	236,40
	6.950,16
	526,26

	18.18
	127,60
	96,10
	12.262,36
	79,80
	10.182,48
	2.079,88
	79,50
	10.144,20
	2.118,16

	20.1.2.1
	9,04
	71,50
	646,36
	47,85
	432,56
	213,80
	46,20
	417,65
	228,71

	20.1.3.2
	483,48
	8,20
	3.964,54
	4,70
	2.272,36
	1.692,18
	1,98
	957,29
	3.007,25

	20.1.3.3
	25,72
	6,70
	172,32
	2,37
	60,96
	111,37
	3,19
	82,05
	90,28

	20.1.4.1
	2,16
	115,20
	248,83
	92,96
	200,79
	48,04
	87,44
	188,87
	59,96

	20.1.4.2
	7,48
	115,20
	861,70
	92,96
	695,34
	166,36
	87,44
	654,05
	207,64

	22.1.3
	483,48
	30,00
	14.504,40
	5,60
	2.707,49
	11.796,91
	26,85
	12.981,44
	1.522,96

	22.1.5
	25,72
	280,00
	7.201,60
	252,00
	6.481,44
	720,16
	117,60
	3.024,67
	4.176,93

	Total (R$) 
	243.818,6
	 
	201.273,37 
	42.545,27 
	 
	206.490,84 
	37.327,80 

58.1.1	 Considerando a não apresentação da planilha 'encontro de contas' e de forma favorável aos responsáveis, é razoável o acolhimento dos quantitativos apresentados pela defesa para os itens da tabela acima, reduzindo-se assim o respectivo débito histórico de R$ 42.545,27 para R$ 37.327,80.
58.2	Com relação aos itens a seguir, a defesa tão somente registrou que o acréscimo de serviços tinha motivação técnica, mas sem apresentar os projetos, as memórias de cálculo ou pelo menos o cálculo aritmético que justificassem os quantitativos, não merendo acolhida as alegações apresentadas transcritas a seguir:
	Item
	Quantidade
	Valor (R$) 

		Verificada
	Paga
	Unitário
	Verificado
	Pago
	Diferença

	3.3
	      139,06 
	159,96 
	   483,48 
	 67.232,73 
	77.337,46 
	  10.104,73 

	4.0
	            -   
	970,56 
	    18,47 
	            -   
	17.926,24 
	  17.926,24 

	4.3
	       42,40 
	       70,00 
	   661,12 
	 28.031,49 
	46.278,40 
	  18.246,91 

	8.1
	   9.592,09 
	10.256,51 
	      2,16 
	 20.718,91 
	22.154,06 
	    1.435,15 

	8.2
	   6.772,25 
	9.073,30 
	      7,48 
	 50.656,43 
	67.868,28 
	  17.211,85 

	Total (R$) 
	  64.924,89 

58.2.1	Alegações de defesa apresentadas:
'3.3 e 4.3 - Concreto armado para fundação e concreto de vigas e pilares: O volume de concreto armado para fundação e de superestrutura foi o indicado no projeto de cálculo estrutural definido para a unidade contendo sapatas isoladas, sapatas corridas, pilares, vigas e cintas, portanto uma estrutura bem mais complexa de que a definida pela equipe de fiscalização da CGU;
 (...) 
8.1 e 8.2 - Massa única e Chapisco: O acréscimo no quantitativo de massa única e chapisco deram-se em função da criação de paredes (sala dos agentes, parede que sustenta a grade de ferro no pátio de banho de sol e horta) elevação do pé direito, bem como na alvenaria de embasamento em virtude da declividade do terreno, onde foi encontrado paredes com altura de até quatro metros na alvenaria de elevação e paredes no embasamento com altura de até 1,90m;
 (...) 
4.0 - Como lembrado anteriormente a licitação foi feita em cima do projeto básico, portanto baseado numa estimativa de custo, onde não estava previsto um embasamento tão elevado, proveniente do desnível do terreno, o que acarretou um grande volume de aterro do caixão. Por este motivo, uma grande quantidade de material teve de ser tombado e transportado para dentro do canteiro de obras num total de mais de mil e quinhentos metros cúbicos, além de uma grande quantidade de pedras a ser transportadas provenientes do desmanche de rocha e este serviço não foi contemplado na planilha orçamentária inicial;'
58.2.2 Com relação ao item '4.0 - Transporte de material em carrinho de mão a uma distância de 100m', registre-se ainda que, conforme já relatado pela CGU, pela instrução da Secex-PE (peça 21) e no Parecer do MPTCU (peça 24) , 'em orçamentos de obras, seu valor já está incluso nas composições de serviços inerentes à execução da obra'.
58.3	No que se refere aos serviços de alvenaria ou relacionados a este serviço, foram estes os valores com os quantitativos superestimados e as respectivas justificativas apresentadas:
	Item
	Quantidade
	Valor (R$) 

		Verificada
	Paga
	Unitário
	Verificado
	Pago
	Diferença

	3.2
	      635,31 
	820,00 
	    25,72 
	 16.340,17 
	21.090,40 
	     4.750,23 

	4.1
	   1.430,45 
	1.509,00 
	    13,17 
	 18.839,03 
	19.873,53 
	     1.034,50 

	4.2
	   1.069,92 
	1.292,00 
	    25,72 
	 27.518,34 
	33.230,24 
	     5.711,90 

	16.1
	   4.065,78 
	4.296,40 
	      6,03 
	 24.516,65 
	25.907,29 
	     1.390,64 

	Total (R$) 
	   12.887,27

58.3.1	Alegações de defesa:
'4.2 - Alvenaria de 1 vez: O acréscimo no quantitativo de alvenaria de 1 vez deu-se em função da criação de paredes (sala dos agentes, parede que sustenta a grade de ferro no pátio de banho de sol e horta) . A medição das paredes foi feita a partir dos seus eixos, definido em projeto, perfazendo um total de 364,85 metros de comprimento nas mais de quarenta paredes executadas em alvenaria dobrada, que multiplicado pela altura média de 3,60m nos dá um total de 1.313,46m², também foi considerada a alvenaria das rampas do acesso principal e do pátio de banho de sol com um comprimento de 41 metros que multiplicado por um total de 22,50m². Somando-se este valor ao de alvenaria de elevação é possível obter um total geral para alvenaria de 1 vez de 1.335,96m²;
4.1 - Alvenaria de ½ vez: O acréscimo no quantitativo de alvenaria ½ vez deu-se em função da criação de paredes (fechamento dos vãos acima das grades na circulação, nas juntas de dilatação e meia parede no parlatório) . A medição das paredes foi feita a partir dos seus eixos, definido em projeto, perfazendo um total de 462,90 metros de comprimento nas mais de cem paredes executadas em alvenaria singela, que multiplicado pela altura média de 3,50 metros obtém-se o total de 1.620,15m². Também foi considerada as alvenarias aplicadas nos apoios dos balcões, lavanderias e pergolados num total de 21,79m². Somando-se este valor ao da alvenaria de elevação é possível obter um total geral para alvenaria de ½ vez de 1.642,00m²;
16.1 - Pintura interna: Observar-se que, por parte da equipe de fiscalização da CGU, quando da apuração de quantitativo de Pintura Látex em paredes internas, não foi incluída no cálculo a área do teto que faz parte deste serviço. No cálculo da pintura foi levado em consideração a área de alvenaria de ½ vez (1.642 m²) mais área de alvenaria de 1 vez (1.335,96 m²) multiplicado por dois e somada a área da laje (1.473,12 m²) mais a área de vigas (54 m²) sendo excluído depois, as áreas de: pintura externa (975 m²) , azulejo (510 m²) , Granilite (263 m²) e pintura a cal (981 m²) totalizando 4.754 m². Foi feita uma estimativa quando da elaboração do termo aditivo, como não foi usado na sua totalidade, o saldo de 592,20 m², foi estornado na planilha de encontro de contas, fazendo a compensação com outros serviços executados a maior que o previsto inicialmente;
 (...) 
3.2 - No cálculo da alvenaria de embasamento foi utilizad[a] uma altura média de 1,55m, em função do desnível do terreno, no perímetro de 821,40m dentro do prédio e somado com o perímetro de 12,0m (referentes as rampas de acesso de pedestre e a do pátio do banho de sol, mais alambrado da horta e solário) multiplicado por uma altura média de 0,80m, totalizando 1.369,17 m², foi feita uma estimativa quando da elaboração do termo aditivo, como não foi usado na sua totalidade, o saldo de 281,54 m², foi estornado na planilha de encontro de contas fazendo a compensação com outros serviços executados a maior do que o previsto inicialmente;'
58.3.2	A ausência da planilha orçamentária e dos projetos arquitetônicos; bem das memórias de cálculo, referências técnicas, termos de inspeção e outros documentos usados pela CGU e pela Secretaria de Desenvolvimento Social e Direitos Humanos/PE, inviabilizam agora analisar e contestar os cálculos apresentados pelos responsáveis para os itens de serviços acima relatados.
58.3.3	Portanto, a impossibilidade de verificar a precisão dos quantitativos apontados e apurar o respectivo débito por estimativa que seguramente não exceda o real valor devido, na forma prevista no artigo 210, § 1º, inciso II, do Regimento Interno/TCU, aliada à baixa materialidade dos recursos envolvidos, justificam a excepcional aceitação das alegações de defesa apresentadas pelos responsáveis.
58.4	Por último, quanto aos serviços relacionados ao uso do concreto e de escavação manual e reaterro conectados à fundação, foram estes os valores com os quantitativos superestimados e as respectivas justificativas apresentadas:
	Item
	Quantidade
	Valor (R$) 

		Verificada
	Paga
	Unitário
	Verificado
	Pago
	Diferença

	3.1
	         9,24 
	41,00 
	   152,08 
	1.405,22
	6.235,28
	4.830,06

	22.1.1
	       84,00 
	168,00 
	      9,04 
	759,36
	1.518,72
	759,36

	22.1.2
	         4,20 
	7,00 
	   152,08 
	638,74
	1.064,56
	425,82

	22.1.3
	         5,60 
	30,00 
	   483,48 
	2.707,49
	14.504,40
	11.796,91

	22.1.4
	       28,00 
	58,80 
	      7,53 
	210,84
	442,76
	231,92

	22.2.2
	       11,91 
	25,52 
	   661,12 
	7.873,94
	16.871,78
	8.997,84

	Total (R$) 
	   27.041,92 

58.4.1	Alegações de defesa:
'22.2.2 - Concreto armado para vigas e pilares: Mais uma vez a equipe de fiscalização da CGU não observou no cálculo do concreto armado para vigas e pilares quando informa que o volume de concreto para os 101 pilares (definidos pela equipe) é de 0,71 m³, o que não é verdade, senão vejamos:
V = 0,10 x 0,20 x 3,50 x 101 = 7,07 m³, muito superior ao encontrado.
Imperioso destacar que o perímetro do muro foi acrescido em 16m em função da construção de mais duas celas justapostas ao módulo de celas existentes que faz parte da ampliação da unidade em mais nove celas aprovadas pel[o] Depen/MJ.
O volume de concreto de superestrutura foi aferido em função do projeto de cálculo estrutural que definiu pilares de 0,15 x 0,30 que distribuídos no comprimento do muro a intervalos de 3,00m totalizou 108 pilares, além de três cintas de intertravamento, duas na parte inferior de 0,30x0,12 e uma na parte superior de 0,20x0,12, totalizando um volume de 47,71 m³;
22.1.1 - Escavação manual de valas: No volume de escavação apurado pela Secretaria foi computad[a] a escavação das sapatas isoladas, definidas no projeto estrutural, num total de 97 unidades, em número inferior ao de pilares em função das juntas de dilatação que exigem sapatas maiores, pois suporta dois pilares. O volume de escavação das sapatas isoladas (91 x 1,70 x 0,75 x 1,0) mais o volume da escavação da alvenaria de embasamento (228,10 x 0,50 x 0,60) acumulando um total de 18,70 m²;
22.1.2 - No cálculo do volume do concreto magro foram computadas as áreas das sapatas isoladas (97 x 1,70 x 0,75 x 0,05) mais a área do embasamento (228,40 x 0,50 x 0,05) que dá um total de 11,90 m³;
22.1.3 - No cálculo do volume do concreto armado de fundação foi computado o volume das sapatas isoladas (1,60 x 0,60) definid[o] no projeto estrutural, num total de noventa e sete, bem como o volume dos 'pescoços' de pilares (1,00 x 0,15 x 0,30 x 109) acumulando um total de 26,85 m³, sendo o saldo permutado por outros serviços executados a maior do que o previsto inicialmente, na planilha de 'encontro de contas';
OBS: Vsapata = h/3 [ (a + B ¿a x B) ]
22.1.4 - O volume de reaterro foi obtido subtraindo do volume de escavação (187 m³) , os volumes de concreto magro (12,06 m³) , volume de concreto de fundação (26,86 m³) e do volume de embasamento (35,52 m³) resultando em 112,56 m³;
 (...) 
3.1 - No cálculo do concreto magro foi considerado o perímetro de 898,10m referente a todas as sapatas corridas de prédio, inclusive o alambrado, que multiplicado por uma largura média de 0,62m e por uma espessura de 0,05m nos dá um total de 27,84m³. Somando-se a este valor, o volume utilizado no embasamento de todas as calçadas da unidade, acrescendo-se ainda o volume utilizado nas rampas de acesso e do banho de sol, é possível obter um valor geral de 42,49m³;'
58.4.2	A ausência da planilha orçamentária e dos projetos de fundação e estruturais; bem como das memórias de cálculo, referências técnicas, termos de inspeção e outros documentos usados pela CGU e pela Secretaria de Desenvolvimento Social e Direitos Humanos/PE inviabilizam agora analisar e contestar os cálculos apresentados pelos responsáveis para os itens de serviços acima relatados, ainda mais por depender do tipo de fundação efetivamente realizado, do número/volume das sapatas isoladas, do número/volume dos pilares, e da extensão/volume da alvenaria de embasamento.
58.4.3	Portanto, a impossibilidade de verificar a precisão dos quantitativos apontados e apurar o respectivo débito por estimativa que seguramente não exceda o real valor devido, na forma prevista no artigo 210, § 1º, inciso II, do Regimento Interno/TCU, justificam a excepcional aceitação das alegações de defesa apresentadas pelos responsáveis.
59.	Esclareça-se que a tese de ausência de pressupostos de desenvolvimento válido e regular do processo não prevaleceu, preliminarmente em decorrência da proeminência do interesse público, pois foram os responsáveis que provocaram, com sua omissão dos meios apropriados, a dificuldade para a precisa quantificação do débito; e depois, ante a presunção de veracidade, razoabilidade do método de apuração do valor devido e fé pública do relatório da CGU e da inspeção realizada pela então Secretaria de Administração do Estado - SAD/PE.
59.1	Como relatado no item 58.1, o fiscal do contrato, o responsável mais diretamente responsável pelo acompanhamento da execução do empreendimento, veio reconhecer as superestimativas de quantitativos quanto aos serviços relatados naquele item. Não houve, portanto, dúvidas quanto à superestimativa dos quantitativos, adotando-se, de forma favorável aos gestores, os ajustes apresentados pelo fiscal do contrato.
59.2	No caso dos serviços elencados no item 58.2, ante a contestação genérica apresentada pelos responsáveis, sem apresentar ao menos o cálculo aritmético que justificassem os quantitativos, prevaleceu a apuração destes valores pela CGU e SAD/PE.
59.3	Somente quanto aos serviços apontados nos itens 58.3 e 58.4, ante a razoável contestação apresentada pelos responsáveis, com fundamento em cálculos aparentemente consistentes, resolveu-se acolher excepcionalmente as alegações de defesa apresentadas.
Prescrição da Pretensão Punitiva
60.	Vale ressaltar que a pretensão punitiva do TCU, conforme Acórdão 1441/2016-TCU-Plenário, Relator: min. Benjamin Zymler, que uniformizou a jurisprudência acerca dessa questão, subordina-se ao prazo geral de prescrição indicado no art. 205 do Código Civil, que é de dez anos, contado da data de ocorrência da irregularidade sancionada, nos termos do art. 189 do Código Civil, sendo este prazo interrompido pelo ato que ordenar a citação, a audiência ou a oitiva dos responsáveis.
61.	No caso em exame, ocorreu a prescrição, uma vez que as irregularidades sancionadas ocorreram entre 2004 e 2006, período no qual foram efetuados os pagamentos, e o ato de ordenação da citação ocorreu em 24/8/2017 (peça 25) .
CONCLUSÃO
62.	Instado a se manifestar, a Construtora Arrecifes e Empreendimentos Ltda. optou pelo silêncio, configurando a sua revelia, nos termos do § 3º do art. 12 da Lei 8.443/1992.
63.	Em face da análise promovida nos itens 52 a 59 desta instrução, propõe-se acatar as alegações de defesa apresentadas pelo Sr. João Batista Meira Braga (item 54 desta instrução) e acatar parcialmente as alegações de defesa apresentadas pelos Srs. Elias Galvão Coelho e Ney Georges de Carvalho quanto à parcela das superestimativas de quantitativos (itens 58.3 e 58.4 desta instrução) .
64.	Tendo em vista que não constam dos autos elementos que permitam reconhecer a boa-fé dos responsáveis, sugere-se que as contas dos responsáveis arrolados na presente TCE, com exceção do Sr. João Batista Meira Braga, sejam julgadas irregulares, nos termos do art. 202, § 6º, do RI/TCU, com a imputação do débito atualizado monetariamente e acrescido de juros de mora, nos termos do art. 202, §1º do RI/TCU, descontado o valor já recolhido. 
PROPOSTAS DE ENCAMINHAMENTO
65.	Diante do exposto, submetemos os autos à consideração superior, propondo ao Tribunal:
considerar revel a Construtora Arrecifes e Empreendimentos Ltda. (CNPJ 04.913.845/0001-29) , para todos os efeitos, dando-se prosseguimento ao processo, com fulcro no art. 12, § 3º, da Lei 8.443/1992; 
acatar as alegações de defesa de João Batista Meira Braga (CPF XXX.025.274-XX) , ex-Secretário de Cidadania e Políticas Sociais do Estado de Pernambuco;
acatar parcialmente as alegações de defesa de Ney Georges de Carvalho (CPF XXX.412.094-XX) e Elias Galvão Coelho (CPF XXX.135.154-XX) , ex-Gerente de Acompanhamento e Fiscalização - Gafis/SDS/PE e engenheiro fiscal da obra, respectivamente;
julgar irregulares, nos termos dos arts. 1º, inciso I, 16, inciso III, alínea 'c', da Lei 8.443/1992, c/c os arts. 19 e 23, inciso III, da mesma Lei, as contas de Ney Georges de Carvalho (CPF XXX.412.094-XX) , Elias Galvão Coelho (CPF XXX.135.154-XX) e Construtora Arrecifes e Empreendimentos Ltda. (CNPJ 04.913.845/0001-29, condenando-os solidariamente ao pagamento das importâncias a seguir especificadas, atualizadas monetariamente e acrescidas dos juros de mora, calculados a partir das datas discriminadas até a data da efetiva quitação do débito, fixando-lhes o prazo de quinze dias, para que comprovem, perante o Tribunal, o recolhimento da referida quantia aos cofres do Tesouro Nacional, nos termos do art. 23, inciso III, alínea 'a', da citada lei, c/c o art. 214, inciso III, alínea 'a', do Regimento Interno do TCU:  
	Valor histórico (R$) 
	Data da ocorrência

	21.452,56
	2/2/2006

	7.605,24
	3/4/2006

	1.102,34
	4/4/2006

	13.084,40
	6/6/2006

	3.955,00
	5/7/2006

	7.199,46
	18/9/2006

	17.780,56
	19/10/2006

	30.073,13
	15/12/2006

Valor atualizado do débito (sem juros) em 14/11/2019: R$ 207.406,32.
autorizar, desde logo, a cobrança judicial das dívidas, caso não atendidas as notificações, na forma do disposto no art. 28, inciso II, da Lei 8.443/1992;
autorizar também, desde logo, se requerido, com fundamento no art. 28, inciso I, da Lei 8.443, de 1992, c/c o art. 217, §§ 1º e 2º do Regimento Interno do TCU, o parcelamento das dívidas em até 36 parcelas, incidindo, sobre cada parcela, corrigida monetariamente, os correspondentes acréscimos legais, fixando-lhe o prazo de quinze dias, a contar do recebimento da notificação, para comprovar, perante o Tribunal, o recolhimento da primeira parcela, e de trinta dias, a contar da parcela anterior, para comprovar os recolhimentos das demais parcelas, devendo incidir, sobre cada valor mensal, atualizado monetariamente, os juros de mora devidos, no caso do débito, na forma prevista na legislação em vigor, alertando os responsáveis de que a falta de comprovação do recolhimento de qualquer parcela importará o vencimento antecipado do saldo devedor, nos termos do § 2º do art. 217 do Regimento Interno deste Tribunal; 
enviar cópia do Acórdão a ser prolatado, bem como do Relatório e do Voto que o fundamentarem à Procuradoria da República no Estado de Pernambuco, nos termos do § 3º do art. 16 da Lei 8.443/1992, c/c o § 7º do art. 209 do Regimento Interno do TCU, para adoção das medidas cabíveis; e
enviar cópia do Acórdão que vier a ser proferido ao Ministério da Justiça, ao Departamento Penitenciário Nacional (Depen) e aos responsáveis, para ciência, informando que a presente deliberação, acompanhada do Relatório e do Voto que a fundamenta, está disponível para a consulta no endereço www.tcu.gov.br/acordaos, além de esclarecer que, caso requerido, o TCU poderá fornecer sem custos as correspondentes cópias, de forma impressa."
7.	O Ministério Público de Contas, representado pelo Procurador Júlio Marcelo de Oliveira, acompanha as conclusões e a proposta da unidade técnica especializada (peça 72) :
"Sobre o argumento da ausência de pressupostos de desenvolvimento válido e regular do processo, de fato, como bem ponderou a SecexTCE (peça 69, p. 10, item 53.3) , no caso em apreço, 'considerar iliquidáveis as contas por ausência de pressupostos de desenvolvimento válido e regular do processo, em decorrência da omissão do convenente na apresentação das planilhas orçamentárias, planilha de acerto de contas, medições e projetos de engenharia, equivaleria a perdoar aquele que impediu a apuração do dano de forma mais precisa e real, ou até mesmo a sua inexistência, do que a estimativa possível realizada pela CGU e pela Secretaria de Administração do Estado - SAD/PE'.
Em relação à conduta do sr. João Batista Meira Braga, ex-Secretário Estadual de Cidadania e Políticas Sociais (gestão 2003/2007, peças 1, p. 8, e 6, p. 270) , o MP de Contas adere ao encaminhamento proposto nos autos, no sentido do acolhimento das alegações de defesa apresentadas, considerando que, nos termos da análise levada a efeito pela SecexTCE e reproduzida a seguir (peça 69) :
a) apresenta-se razoável o argumento de que a aferição de superestimativa de quantitativos dependia de conhecimentos técnicos específicos, a exemplo do consumo de concreto armado para fundação e pilares, ainda que parecer técnico ou orçamento estimado não vinculem o gestor (Acórdão 250/2014-TCU-Plenário) ; 
b) não se mostra cabível responsabilizar o dirigente por erros ou inadequações técnicas em projetos ou outros documentos elaborados por profissionais comprovadamente capacitados, que ensejaram a previsão superestimada de quantitativos, pois não foi possível demonstrar, no caso concreto, que as falhas poderiam ter sido facilmente detectadas pelo responsável (Acórdão 2661/2015-TCU-Segunda Câmara) ;
c) a irregularidade pode ter se consubstanciado apenas nas medições dos serviços, etapa na qual o responsável em apreço não teve qualquer participação.
Com efeito, o superfaturamento de quantidade decorre do pagamento em excesso de quantitativos executados em menor quantidade do que os medidos e efetivamente pagos pelo contratante. Pode ocorrer também mediante o pagamento de serviços em duplicidade ou, simplesmente, pelo pagamento por serviços não executados[footnoteRef:2]. [2:  BAETA, André Pachioni. Orçamento e controle de preços de obras públicas. São Paulo: Pini, 2012. p. 418.] 
Nestas contas especiais, à luz da Tabela 4 (peça 20, pp. 5/6) , como visto, o dano adveio do pagamento em quantitativos superiores aos identificados pela fiscalização.
Consoante relato da CGU no âmbito do Relatório de Fiscalização 869/2006, o achado teve a seguinte origem (peça 5, pp. 328/46) :
'5.6) Indícios de superestimativa dos quantitativos orçados e pagos, ocasionando superfaturamento do valor da obra.
Fato (s) :
Analisando os itens mais relevantes para o valor final das obras registrados no orçamento, cujo certame licitatório foi homologado pelo então Secretário Executivo de Coordenação, identificamos evidências de superestimativa dos quantitativos. Essas evidências foram identificadas a partir do exame dos projetos de arquitetura e considerações realizadas para elementos estruturais concernentes para este tipo de edificação, uma vez que não foram disponibilizados os projetos de estruturas. A seguir são apresentados os itens onde foram encontradas as discrepâncias, com a memória de cálculo elaborada pela Equipe de Fiscalização, e as considerações sobre a natureza dos serviços executados. Vale salientar que, de acordo com os boletins de medição analisados [peças 4, pp. 28/384; 5, pp. 18/76; 13, pp. 144/205 e 236/323, e 19, pp. 32/132], os quantitativos orçados já foram pagos.
 (...) 
Desta forma, verificam-se evidências de um acréscimo médio de cerca de 25% nesses quantitativos, o que pode ter ocasionado o prejuízo de R$ 139.494,93. Vale salientar que a não disponibilização das memórias de cálculo e dos projetos de estruturas prejudicou os exames quanto à identificação exata dos elementos que compõem a edificação.
 (...) '
A identificação da irregularidade em tela foi efetuada com base no exame, ao que parece, detalhado dos projetos de arquitetura, conduta que não guarda compatibilidade com as atribuições típicas do cargo então ocupado pelo sr. João Batista Meira Braga, qual seja, Secretário Estadual de Cidadania e Políticas Sociais. Por se tratar de hipótese de inexigibilidade de conduta diversa, visto que não seria esperada uma análise pormenorizada por parte do titular da pasta, o MP de Contas acompanha a proposta de acolhimento da defesa do responsável. 
A situação é distinta no tocante à conduta esperada dos srs. Ney Georges de Carvalho, Gerente de Acompanhamento e Fiscalização - Gafis/SDS/PE à época, e Elias Galvão Coelho, engenheiro fiscal da obra e Chefe da Unidade de Fiscalização (peça 1, pp. 98/100) , cujas funções, em razão do cargo que ocupavam, eram diretamente relacionadas à verificação e à certificação precisa do quantitativo de serviços efetivamente prestados.  
A esse respeito, a SecexTCE também promoveu adequado exame da matéria ao apontar que (peça 69) :
a) o sr. Ney Georges de Carvalho participou da elaboração do projeto básico (peça 6, pp. 114, 176/90, 246, 260/4 e 270) e ordenou as despesas, além de atestar as notas de liquidação e subscrever as autorizações de pagamento e os respectivos cheques bancários, entre dezembro de 2004 e novembro de 2006;
b) ademais, como Gerente de Acompanhamento e Fiscalização - Gafis/SDS/PE, o sr. Ney exercia atribuições técnicas e era superior hierárquico do sr. Elias Galvão Coelho, engenheiro fiscal da obra e responsável por concordar com o disposto nos [conferir os] boletins de medição e atestar as notas fiscais emitidas pela contratada.
No que concerne ao sr. Elias, o MP de Contas ressalta que não restaram provados os obstáculos e as dificuldades reais enfrentados no cotidiano da fiscalização, em que pese o relato por ele trazido ao processo em sede de alegações de defesa (peça 53, p. 19) :
'Para finalizar, importante trazer a esta defesa que a fiscalização pelo engenheiro contestante e um auxiliar técnico se deu no período de 02 (dois) anos, sem a mínima estrutura, pois a GAFIS não dispunha de computador com programa de engenharia para auxiliar o acompanhando [acompanhamento] dos serviços, possuía apenas 01 (um) veículo para a equipe de engenharia fiscalizar as obras dos 06 (seis) convênios assinados com o Ministério da Justiça, além de vistoriar e elaborar orçamento para recuperação das mais de 100 (cem) unidades prisionais do Estado (entre cadeias e presídios) , prejudicando sobremaneira o acompanhamento dos serviços, pois o tempo de permanência no canteiro de obras ficava reduzido a uma visita por semana, e às vezes até quinzenalmente em função da demanda de serviços e da falta de estrutura operacional da GAFIS, tendo diversas vezes de aferir serviços já executados. (...) ' 
No que tange ao valor do dano, o Ministério Público de Contas, dadas as particularidades do caso concreto, visto não terem sido apresentados aos órgãos de controle os projetos de fundação e estruturais, pois não teriam sido localizados no âmbito estadual, também acompanha as premissas e as conclusões da instrução à peça 69, quais sejam:
a) o fiscal do contrato, que era o responsável mais diretamente ligado ao acompanhamento da execução do empreendimento, reconheceu as superestimativas de quantitativos quanto aos serviços indicados a seguir (item 58.1 da instrução à peça 69) . Não houve, portanto, dúvidas quanto à superestimativa dos quantitativos. Assim, considerando a não apresentação da planilha 'encontro de contas', adotam-se, de forma favorável aos gestores, os ajustes apresentados pelo fiscal do contrato, reduzindo-se o respectivo débito histórico de R$ 42.545,27 para R$ 37.327,80 (aceitação de alegações da ordem de R$ 5.217,47) :
	Item
	Preço unit.
	Quant. Paga
	Valor pago (R$) 
	Segundo apuração da CGU
	Segundo alegações de defesa

					Quant.
	Valores (R$) 
	Quant.
	Valores (R$) 

						Verificados
	Diferença
		Verificados
	Diferença

	1.0
	  16,89 
	1.561,00 
	  26.365,29 
	1.510,53 
	  25.512,85 
	     852,44 
	1.473,12 
	  24.881,00 
	  1.484,29 

	5.1 e 5.2
	  46,20 
	1.596,45 
	  73.755,99 
	1.473,74 
	  68.086,79 
	  5.669,20 
	1.473,74 
	  68.086,79 
	  5.669,20 

	5.3
	  34,86 
	1.596,45 
	  55.652,25 
	1.459,70 
	  50.885,14 
	  4.767,11 
	1.459,70 
	  50.885,14 
	  4.767,11 

	8.3
	  22,69 
	   665,00 
	  15.088,85 
	   496,52 
	  11.266,04 
	  3.822,81 
	   510,00 
	  11.571,90 
	  3.516,95 

	11.6
	120,45 
	     50,00 
	    6.022,50 
	     31,00 
	    3.733,95 
	  2.288,55 
	     24,00 
	    2.890,80 
	  3.131,70 

	12.1
	  23,32 
	   287,00 
	    6.692,84 
	   147,00 
	    3.428,04 
	  3.264,80 
	   117,00 
	    2.728,44 
	  3.964,40 

	14.2
	  33,60 
	   384,00 
	  12.902,40 
	   285,89 
	    9.605,90 
	  3.296,50 
	   299,00 
	  10.046,40 
	  2.856,00 

	18.14
	 29,40 
	   254,30 
	    7.476,42 
	   194,60 
	    5.721,24 
	  1.755,18 
	   236,40 
	    6.950,16 
	     526,26 

	18.18
	127,60 
	     96,10 
	  12.262,36 
	     79,80 
	  10.182,48 
	  2.079,88 
	     79,50 
	  10.144,20 
	  2.118,16 

	20.1.2.1
	    9,04 
	     71,50 
	       646,36 
	     47,85 
	       432,56 
	     213,80 
	     46,20 
	       417,65 
	     228,71 

	20.1.3.2
	483,48
	8,20
	3.964,54
	4,70
	2.272,36
	1.692,18
	1,98
	957,29
	3.007,25

	20.1.3.3
	25,72
	6,70
	172,32
	2,37
	60,96
	111,37
	3,19
	82,05
	90,28

	20.1.4.1
	2,16
	115,20
	248,83
	92,96
	200,79
	48,04
	87,44
	188,87
	59,96

	20.1.4.2
	7,48
	115,20
	861,70
	92,96
	695,34
	166,36
	87,44
	654,05
	207,64

	22.1.3
	483,48
	30,00
	14.504,40
	5,60
	2.707,49
	11.796,91
	26,85
	12.981,44
	1.522,96

	22.1.5
	25,72
	280,00
	7.201,60
	252,00
	6.481,44
	720,16
	117,60
	3.024,67
	4.176,93

	Total (R$) 
	243.818,65 
	 
	201.273,37 
	42.545,27 
	 
	206.490,84 
	37.327,80 

b) com relação aos serviços adiante apontados (itens 58.3 e 58.4 da instrução à peça 69) , ante a razoável contestação apresentada pelos responsáveis, com fundamento em cálculos aparentemente consistentes, resolveu-se acolher excepcionalmente as alegações de defesa apresentadas acerca das parcelas de R$ 12.887,27 e de R$ 27.041,92, haja vista que:
b.1) a ausência da planilha orçamentária e dos projetos arquitetônicos, de fundação e estruturais, bem como das memórias de cálculo, referências técnicas, termos de inspeção e outros documentos usados pela CGU e pela Secretaria de Desenvolvimento Social e Direitos Humanos/PE, inviabilizam agora analisar e contestar os cálculos apresentados pelos responsáveis para os itens de serviços de que se trata. Em relação a alguns itens, 'ainda mais por depender do tipo de fundação efetivamente realizado, do número/volume das sapatas isoladas, do número/volume dos pilares, e da extensão/volume da alvenaria de embasamento';
b.2) portanto, a impossibilidade de verificar a precisão dos quantitativos apontados e apurar o respectivo débito por estimativa que seguramente não exceda o real valor devido, na forma prevista no artigo 210, § 1º, inciso II, do Regimento Interno/TCU, aliada à baixa materialidade dos recursos envolvidos, justifica a excepcional aceitação da defesa apresentada pelos responsáveis no tocante aos itens que seguem:
	Item
	Quantidade
	Valor (R$) 

		Verificada
	Paga
	Unitário
	Verificado
	Pago
	Diferença

	3.2
	      635,31 
	820,00 
	    25,72 
	 16.340,17 
	21.090,40 
	     4.750,23 

	4.1
	   1.430,45 
	1.509,00 
	    13,17 
	 18.839,03 
	19.873,53 
	     1.034,50 

	4.2
	   1.069,92 
	1.292,00 
	    25,72 
	 27.518,34 
	33.230,24 
	     5.711,90 

	16.1
	   4.065,78 
	4.296,40 
	      6,03 
	 24.516,65 
	25.907,29 
	     1.390,64 

	Total (R$) 
	   12.887,27

	Item
	Quantidade
	Valor (R$) 

		Verificada
	Paga
	Unitário
	Verificado
	Pago
	Diferença

	3.1
	         9,24 
	41,00 
	   152,08 
	   1.405,22 
	6.235,28 
	      4.830,06 

	22.1.1
	       84,00 
	168,00 
	      9,04 
	      759,36 
	1.518,72 
	         759,36 

	22.1.2
	         4,20 
	7,00 
	   152,08 
	      638,74 
	1.064,56 
	425,82 

	22.1.3
	         5,60 
	30,00 
	   483,48 
	   2.707,49 
	14.504,40 
	11.796,91 

	22.1.4
	       28,00 
	58,80 
	      7,53 
	      210,84 
	442,76 
	231,92 

	22.2.2
	       11,91 
	25,52 
	   661,12 
	   7.873,94 
	16.871,78 
	8.997,84 

	Total (R$) 
	   27.041,92 

c) relativamente aos serviços descritos abaixo (item 58.2 da instrução à peça 69) , 'a defesa tão somente registrou que o acréscimo de serviços tinha motivação técnica, mas sem apresentar os projetos, as memórias de cálculo ou pelo menos o cálculo aritmético que justificassem os quantitativos'. Desse modo, 'ante a contestação genérica apresentada pelos responsáveis, sem apresentar ao menos o cálculo aritmético que justificasse os quantitativos, prevaleceu a apuração destes valores pela CGU e SAD/PE', ou seja, a proposta de condenação deve ser mantida:
	Item
	Quantidade
	Valor (R$) 

		Verificada
	Paga
	Unitário
	Verificado
	Pago
	Diferença

	3.3
	      139,06 
	159,96 
	   483,48 
	 67.232,73 
	77.337,46 
	  10.104,73 

	4.0
	            -   
	970,56 
	    18,47 
	            -   
	17.926,24 
	  17.926,24 

	4.3
	       42,40 
	       70,00 
	   661,12 
	 28.031,49 
	46.278,40 
	  18.246,91 

	8.1
	   9.592,09 
	10.256,51 
	      2,16 
	 20.718,91 
	22.154,06 
	    1.435,15 

	8.2
	   6.772,25 
	9.073,30 
	      7,48 
	 50.656,43 
	67.868,28 
	  17.211,85 

	Total (R$) 
	  64.924,89 

O não acolhimento das defesas alcança, portanto, o total de R$ 102.252,69, equivalente ao somatório das parcelas de R$ 37.327,80 e R$ 64.924,89.
Registre-se, por oportuno, ante as alegações às peças 53 e 63, que, nos termos da jurisprudência assente nesta Corte, 'a condenação em débito independe da ocorrência de conduta dolosa ou de locupletamento, bastando para tanto a constatação de conduta culposa (stricto sensu) dos responsáveis pela irregularidade que ocasionou o dano ao erário' (Acórdão 2367/2015-TCU-Plenário | Relator: BENJAMIN ZYMLER) . Vale dizer, 'a responsabilização no âmbito do TCU não exige a configuração de dolo, bastando que o agente tenha agido com culpa grave' (Acórdão 1620/2019-TCU-Plenário | Relator: BRUNO DANTAS) .
Por derradeiro, o MP de Contas destaca que constam dos autos duas Guias de Recolhimento da União - GRU: R$ 45.221,61, de 15/9/2009, relativa ao saldo não utilizado do convênio (peças 2, pp. 29, 249 e 395, e 6, p. 328, alínea 'B.2') , e R$ 10.736,51, de 23/8/2012 (peça 6, pp. 334/6) . Esta última importância de R$ 10.736,51 refere-se às despesas impugnadas na Informação 16/2012, relativas ao reequilíbrio da proporção das despesas entre concedente e convenente e ao pagamento de taxas bancárias e de multas (peça 6, pp. 298/308 e 326/36) .
III
  Em face do exposto, conta com a adesão do Ministério Público de Contas a proposta da SecexTCE (peças 69 a 71) , nos termos sugeridos à peça 69, item 65."
	É o Relatório.

8.1. do Sr Ney Georges de Carvalho: Antônio Domingos da Silva Maia, OAB/PE  20.171. 
8.2. do Sr. João Batista Meira Braga: Fábio Henrique de Araújo Urbano, OAB/PE 15.473; João Bacelar de Araújo, OAB/PE 19.632 e outros.
8.3. do Sr. Elias Galvão Coelho: Pedro Manual Cadima de Cruz Barbosa Filho, OAB/PE 42.356 e Felipe de Alcantara Silva Estima, OAB/PE 42.807.

Procurador Júlio Marcelo de Oliveira.

TOMADA DE CONTAS ESPECIAL. CONVÊNIOS. OBRAS DE CONSTRUÇÃO DE PRESÍDIO COM 60 VAGAS. APONTAMENTO DE SOBREPREÇO PELO CONTROLE INTERNO E PELA SECRETARIA ESTADUAL. NÃO ENCAMINHAMENTO, POR PARTE DO CONVENENTE, DA DOCUMENTAÇÃO SOLICITADA PELO TRIBUNAL. ACOLHIMENTO INTEGRAL DAS ALEGAÇÕES DE DEFESA DE UM DOS RESPONSÁVEIS E REJEIÇÃO DE OUTROS DOIS. REVELIA DA PESSOA JURÍDICA. CONTAS IRREGULARES. DÉBITO. PRESCRIÇÃO DA PRETENSÃO PUNITIVA.

TOMADA DE CONTAS ESPECIAL (TCE)

Secretaria do TCU no Estado de Pernambuco - Sec/TCU e Secretaria de Controle Externo de Tomada de Contas Especial - Secex/TCE.

Trata-se da Tomada de Contas Especial instaurada pelo Departamento Penitenciário Nacional do Ministério da Justiça - Depen/MJ, originalmente, em desfavor do Sr. João Batista Meira Braga, ex-Secretário de Desenvolvimento Social e Cidadania do Estado de Pernambuco, gestão 2003-2007, em decorrência de supostas irregularidades na execução do Convênio 89/2003 (peça 1, p. 24/40) .
2.	O referido Convênio, cujo objeto era a "execução das obras de Construção da Cadeia de 12 Celas em Buíque, com geração de 60 vagas", foi celebrado em 22/12/2003, entre a União, por intermédio do Ministério da Justiça, e o Estado de Pernambuco, por meio da então Secretaria de Cidadania e Políticas Socais (peças 1, p. 24-42, e 6, p. 454) . 
3.	Para cumprir o objeto da avença, foi pactuado o valor de R$ 1.485.977,19, sendo R$ 1.337.379,47 à conta do concedente e R$ 148.597,72 referentes à contrapartida do convenente, com vigência, em um primeiro momento, de 15/12/2003 a 22/4/2004, prorrogada até 22/7/2009 por quatro termos aditivos e seis despachos (peça 1, p. 60-64, 82-84, 92-94, 120-122, 138, 160, 204, 228, 244 e 274) . Os recursos federais foram liberados em três parcelas, entre 2003 e 2005. 
4.	O convenente solicitou a ampliação da quantidade de vagas, com a geração de mais 40 (quarenta) , totalizando 100 (cem) . Essa alteração, aprovada por meio do Parecer Técnico 68/2006 (peça 1, p. 98-100 e 108-110) , ocorreu sem a modificação dos valores, em vista de haver saldo disponível na conta específica (peça 1, p. 98-100) .
5.	A empresa vencedora da licitação, Construtora Arrecifes e Empreendimentos Ltda., foi contratada pelo valor inicial de R$ 1.040.200,18 (Contrato 89/2003, peça 2, p. 69-83) . Foram assinados dois termos aditivos, nos valores de R$ 174.994,32 (peça 2, p. 87-89) e de R$ 85.019,31 (peça 2, p. 101-103) . Restava ainda um saldo no montante de R$ 185.763,38, mas que em vista de os aditivos terem alcançado percentual superior a 25%, um novo processo licitatório foi efetivado e firmado o Contrato 2/2009 com a empresa T. Barreto Construções Ltda. no valor de R$ 288.645,70 (peça 2, p. 35-49) .
I
6.	A obra foi fiscalizada em seis ocasiões pelo concedente, entre os anos de 2005 e 2009 (peça 1, p. 284-288 e peça 3, p. 1-11; 13-29; 31-37; 39-47; 59-69; 71-101) . O Tribunal de Contas do Estado de Pernambuco (TCE/PE) realizou vistorias in loco, em dezembro/2005 e fevereiro/2006 (peças 13, p. 458-459, e 19, p. 244 e 251) .
7.	O Termo de Aceitação Definitiva da Obra se deu em 16/10/2009 e a prestação de contas foi apresentada em 9/9/2009, informando que os pagamentos efetuados alcançaram o montante de R$ 1.608.617,39, sendo R$ 1.337.379,47 atribuído ao concedente, R$ 148.597,72 ao convenente e R$ 122.640,20 referente a rendimentos financeiros. Constam dos autos o pagamento de duas Guias de Recolhimento da União, nos valores de R$ 45.221,61, em 15/9/2009 e de R$ 10.736,51, em 23/8/2012. 
8.	Em sede de fiscalização, a CGU, por meio do Relatório de Fiscalização 869/2006, da Nota Técnica 584/2007, Relatório de TCE 1/2014 e do Relatório/Certificado de Auditoria 141/2014, verificou as seguintes supostas irregularidades que acarretaram débito original de R$ 228.276,09:
	8.1. superestimativa de quantitativos orçados e pagos no Contrato 21/2004 no valor de R$ 139.494,93;
	8.2. sobrepreço no 1º Termo Aditivo ao Contrato 21/2004 no valor de R$ 47.771,67;
	8.3. não comprovação do recolhimento de INSS e de ISS de dezoito notas fiscais, no montante total de R$ 41.009,49.	
9.	No âmbito deste Tribunal, com o objetivo de colher mais informações acerca das citadas irregularidades, a unidade técnica diligenciou a CGU/PE e a Secretaria de Desenvolvimento Social e Direitos Humanos - SDSDH/PE, solicitando os seguintes documentos:
	a) memórias de cálculo; 
	b) referências técnicas utilizadas nas estimativas realizadas;
	c) termo de inspeção assinado pelos auditores e pelo engenheiro fiscal e/ou responsável pela obra; e
	d) outros documentos utilizados para fundamentar a superestimativa dos quantitativos da obra de construção das cadeias.
10.	Em atendimento às diligências, a CGU e a SDSDH/PE trouxeram informações relacionadas ao convênio (peças 13-14 e 19) , sem, contudo, apresentar a documentação específica requerida. Em razão disso, a unidade técnica desta Corte propôs o arquivamento do processo, por ausência de pressupostos de desenvolvimento válido e regular, entendendo que sem tal documentação não seria possível verificar a precisão dos quantitativos apontados e, por conseguinte, apurar o débito com segurança (peça 21) . 
11.	O MPTCU, representado pelo Procurador Júlio Marcelo de Oliveira, dissentiu da proposta da Secex-PE, propondo que fosse realizada a citação solidária dos Srs. João Batista Meira Braga, Ney Georges de Carvalho e Elias Galvão Coelho, bem como da Construtora Arrecifes e Empreendimentos Ltda., em relação à superestimativa de quantitativos, pela importância original de R$ 141.341,99 (peça 24) .
12.	Nesse sentido, acolhi a sugestão do MPTCU, e por meio do Despacho acostado à peça 25, restitui os autos à então Secex-PE, conforme o trecho a seguir transcrito:
"Não obstante as razões oferecidas pela Secex/PE, acolho a preliminar suscitada pelo Parquet especializado, e restituo os presentes autos à aludida unidade técnica, com vistas à realização da citação solidária dos Srs. João Batista Meira Braga, Ney Georges de Carvalho e Elias Galvão Coelho, bem como da Construtora Arrecifes e Empreendimentos Ltda., para que, com fundamento nos arts. 11 e 12, inciso II, da Lei n. 8.443/1992 e no prazo de 15 (quinze) dias, recolham o montante de R$ 141.341,99, conforme os valores indicados no Parecer precedente e/ou apresentem alegações de defesa acerca da não comprovação da boa e regular aplicação dos recursos repassados pelo Departamento Penitenciário Nacional - Depen no bojo do Convênio n. 89/2003 (Siafi n. 488.104) , em decorrência da superestimativa de quantitativos orçados e pagos por força do Contrato n. 21/2004, de indícios de sobrepreço em termo aditivo, além da não disponibilização de documentos pertinentes aos projetos de engenharia, observadas as disposições legais e regulamentares pertinentes, em especial a Resolução/TCU n. 170/2004."
13.	Quanto à responsabilização, entendi que deveriam ser chamados aos autos os Srs. João Batista Meira Braga, ex-Secretário de Cidadania e Políticas Socais do Estado de Pernambuco, signatário do Convênio 89/2003 e gestor dos recursos que deram lastro ao Contrato 21/2004; Ney Georges de Carvalho, então Gerente de Acompanhamento e Fiscalização - Gafis/SDS/PE, que também participou da elaboração do projeto básico; Elias Galvão Coelho, engenheiro fiscal da obra; e a Construtora Arrecifes e Empreendimentos Ltda., empresa contratada.
14.	As citações se deram por meio do encaminhamento dos Ofícios 1.567, 1.568, 1.569, 1.570, 1.822 e 1.823/2017-TCU/SECEX-PE (peças 33, 34, 35, 36, 49 e 50) , para os endereços pesquisados no sistema CPF da Receita Federal (peças 29 a 32) , já os Avisos de Recebimento foram acostados às peças 41, 45, 48, 57 e 60. Os responsáveis encaminharam suas defesas ao TCU, e somente a Construtora Arrecifes e Empreendimentos Ltda. deixou de apresentar suas alegações de defesa, situação que caracteriza a sua revelia e autoriza o prosseguimento do feito, a teor da disposição do art. 12, § 3º, da Lei 8.443/1992. 
15.	Contudo, considerando o princípio da verdade material que rege esta Corte de Contas, há que se verificar se é possível identificar nas alegações de defesa dos demais responsáveis solidários argumento ou fato que possa ser aproveitado para afastar as irregularidades apontadas nesta TCE em favor do revel.
16.	O engenheiro fiscal da obra mencionou, em suas alegações de defesa, a existência de uma planilha denominada "encontro de contas", na qual afirma terem sido relacionados os serviços executados a maior em favor da construtora e os executados a menor em favor da SDS, uma compensação de serviços, de modo que não haveria prejuízo ao erário.
17.	Ocorre que tal documento não foi apresentado, assim como a planilha orçamentária da empresa contratada, a medição final das obras, ato de aprovação do projeto básico e os termos de recebimento provisório e definitivo da obra também não foram acostados aos autos.
18.	Dessa forma, foi promovida diligência junto à Secretaria de Justiça e Direitos Humanos do governo do Estado de Pernambuco, para que encaminhasse, no prazo de quinze dias, as documentações referidas no item anterior. Em resposta, a Secretaria encaminhou a documentação (peça 68) . Extrai-se trecho da instrução da unidade técnica acerca da resposta à diligência:
"28.	Em resposta, foram encaminhadas as seguintes informações e documentos:
	a) não foram encontrados os atos de aprovação pela autoridade competente dos projetos básico e executivo das obras de construção da cadeia de celas em Buíque/PE, nem os projetos complementares, inclusive estrutural;
	b) cópias do termo de convênio 089/2003 (peça 68, p. 7-15) , do cronograma físico financeiro (peça 7, p. 17-18) , dos aditivos ao termo de convênio - primeiro (peça 68, p. 19-21) , segundo (peça 68, p. 22-23) , terceiro (peça 68, p. 24-25) e quarto (peça 68, p. 26-27) ;
	c) termo de aceitação parcial do objeto do convênio, de 7/8/2006 (peça 68, p. 28-30) ; e relatório de vistoria de obra 038/2009, de 16/10/2009 (peça 68, p. 31-45) .
29.	Não foram encaminhados:
	a) os atos de aprovação pela autoridade competente dos projetos básico e executivo das obras de construção da cadeia de celas em Buíque/PE, nem os projetos complementares, inclusive estrutural, pois não teriam sido encontrados;
	b) as planilhas orçamentárias do Contrato 89/2003 e aditivos, firmados com a Construtora Arrecifes e Empreendimentos Ltda.;
	c) a planilha denominada 'encontro de contas' relativa ao Contrato 89/2003, onde estariam relacionados os serviços executados a maior (excesso) em favor da construtora e os executados a menor (decréscimo) em favor do contratante.
30.		Portanto, a resposta à diligência não atendeu ao almejado, pois, como relatado na instrução precedente, o objetivo da diligência era justamente comprovar se o superfaturamento de quantitativo inadequado decorre de falhas no projeto de engenharia e/ou das medições de serviços, de forma a reunir 'todos os elementos necessários e suficientes para ter uma maior segurança quanto à ocorrência do dano e à identificação dos reais responsáveis'."
19.	Desta forma, não foram trazidas aos autos novas informações para o deslinde do presente processo, persistindo a suposta irregularidade da superestimativa de quantitativos orçados e pagos por força do Contrato 21/2004, de indícios de sobrepreço em termo aditivo, além da não disponibilização de documentos pertinentes aos projetos de engenharia.
20.	Na instrução da unidade técnica (peça 69) , quanto ao termo inicial da dívida de R$ 141.341,99, adotou-se, de forma conservadora, em benefício dos responsáveis, nos termos do Parecer do MPTCU, as datas dos últimos pagamentos efetuados em favor da construtora (peça 2, p. 15-19) , em vez da data do crédito da última ordem bancária na conta específica.
II
21.	O Sr. Elias Galvão Coelho, engenheiro fiscal da obra, apresentou sua defesa, em síntese, alegando que (peça 53) :
	21.1. está impossibilitado de apresentar de defesa nestes autos, tendo em vista que se passaram mais de dez anos entre a verificação do suposto dano e a citação, o que prejudicaria o pleno exercício do contraditório e da ampla defesa;
	21.2. o processo deve ser arquivado por ausência de pressupostos de desenvolvimento válido e regular. A CGU não juntou aos autos memórias de cálculo e as referências técnicas utilizadas nas estimativas realizadas, documentos necessários para fundamentar a superestimativa dos quantitativos apontada;
	21.3. na planilha de "encontro de contas", foram relacionados os serviços executados a maior (excesso) em favor da construtora e os executados a menor (decréscimo) em favor da SDS, realizando uma compensação de serviços, o que elidiria o prejuízo ao erário apontado;
	21.4. apresentou justificativas para cada item no qual foi detectada a superestimativa de quantitativos.
22.	O Sr. João Batista Meira Braga, ex-Secretário de Cidadania e Políticas Sociais do Estado de Pernambuco, em sua defesa, requer a declaração de inexistência de responsabilidade pelas irregularidades apontadas ou que seja esta TCE arquivada por impossibilidade de perfeito dimensionamento dos danos decorrentes das supostas irregularidades. O ex-titular da pasta aponta os seguintes argumentos em seu favor (peça 55) :
	22.1. não deve lhe ser atribuída responsabilidade pelas irregularidades apontadas nos autos, de modo que não exerceu qualquer atividade vinculada à execução do objeto. Sua atuação se restringiu à assinatura do convênio, na condição de Secretário Estadual;
	22.2. a fiscalização da obra, o recebimento e análise das medições, a emissão de empenhos e a realização dos pagamentos pelos serviços executados eram funções exercidas pela Gerência de Acompanhamento e Fiscalização da Secretaria Executiva de Ressocialização da Secretaria na qual era titular;
	22.3. os atos produzidos pela Gerência de Acompanhamento e Fiscalização não decorriam de delegação de competência. As atribuições de analisar, revisar e executar projetos de engenharia estavam definidas em normativo específico (art. 4º do Decreto Estadual 26.681/2004) ;
	22.4. a aferição de superestimativa de quantitativos dependia de conhecimentos técnicos específicos; e
	22.5. não é possível dimensionar eventuais excessos nos quantitativos da obra em razão da ausência dos projetos de fundação e estrutural, bem como da não apresentação por parte dos órgãos fiscalizadores das memórias de cálculo, referências técnicas e outros documentos utilizados para fundamentar a superestimativa dos quantitativos.
23.	Já o Sr. Ney Georges de Carvalho, então Gerente de Acompanhamento e Fiscalização - Gafis/SDS/PE, em sede de alegações de defesa, invoca os seguintes argumentos a seu favor (peça 63) :	23.1. um orçamento está sujeito a discrepâncias mesmo quando elaborado por técnicos com experiência na execução de determinado tipo de obra e feito a partir de um bom projeto executivo;
	23.2. os responsáveis pela execução e medição, quando da execução da obra, se depararam com a necessidade de realizar ajustes decorrentes das variações de quantitativos, natureza e itens de serviços previstos;
	23.3. não mais dispõe de meios para acessar e obter os documentos para instrução de sua defesa, pois não está mais vinculado à administração estadual, de modo que o processo deve ser arquivado por transcorrido mais de 10 anos entre a ocorrência dos supostos danos e a primeira notificação dos responsáveis;
	23.4. é motivo para o arquivamento dos autos, o fato de os técnicos da CGU e da SAD do governo do estado de Pernambuco não terem apresentado memórias de cálculo, referenciais técnicos, termos de inspeção e outros documentos que fundamentassem as referidas estimativas de quantitativos.
	23.5. exerceu apenas atividades administrativas referentes às obras e que o levantamento dos quantitativos de serviços executados ficaram a cargo de uma equipe de engenheiros fiscais, de forma que inexiste nexo causal entre os atos praticados pelo defendente e aqueles ensejadores das supostas irregularidades. 
III
24.	Manifesto-me de acordo com a proposta da unidade técnica e do MPTCU, no sentido de acatar as alegações de defesa do Sr. João Batista Meira Braga. Entretanto, avalio incabíveis as justificativas dos Srs. Elias Galvão Coelho e Ney Georges de Carvalho, pelos motivos expostos a seguir.
25.	No que tange ao prejuízo ao contraditório e à ampla defesa arguido pelos Srs. Elias Galvão Coelho e Ney Georges de Carvalho, o MPTCU afirma que não cabe razão aos defendentes, "haja vista os vários procedimentos administrativos instaurados pela CGU (Relatório de Fiscalização 869/2006) e pelo Estado de Pernambuco (inspeções e TCE) propiciarem aos responsáveis a oportunidade de contraditar os fatos em tempo hábil (v.g., lista de depoentes à peça 6, p. 112) " (peça 24) . 
26.	Considero pertinente e alinhado à jurisprudência desta Corte o entendimento esposado pelo Parquet especializado, conforme enunciados extraídos da ferramenta Jurisprudência Selecionada:
"Comprovado que o responsável teve ciência das irregularidades apuradas no processo antes do prazo de dez anos até a instauração da tomada de contas especial e sua citação, ou seja, no curso da fase interna da tomada de contas especial ou durante os procedimentos de exame das contas por parte do concedente, não se configura prejuízo à defesa em decorrência do transcurso de tal prazo." (Acórdão 1772/2017-TCU-Plenário, relator Ministro Augusto Sherman) 
"O prejuízo à ampla defesa e ao contraditório decorrente da citação tardia deve ser efetivamente demonstrado pelo responsável com a indicação do obstáculo ou dificuldade concreta que implicou em prejuízo à defesa, não sendo suficiente sua mera alegação." (Acórdão 1304/2018-TCU-Primeira Câmara, relator Ministro Bruno Dantas) 
27.	No que concerne ao argumento apresentado pelos responsáveis citados, da ausência de pressupostos de desenvolvimento válido e regular ante o fato de os técnicos da CGU e da SAD do governo de Pernambuco não terem apresentado os memoriais de cálculo, referenciais técnicos, termos de inspeção e outros documentos que fundamentassem as estimativas de quantitativos, o que impediria a verificação precisa destes quantitativos e a correspondente apuração do débito, compreendo que a análise acerca deste tópico, realizada pelo representante do MPTCU, é escorreita, de modo que a adoto como fundamentação (peça 24) : 
"No caso concreto, a CGU não apresentou as considerações realizadas para elementos estruturais porque a documentação pertinente (projetos de fundação e estrutural, entre outros elementos) não lhe fora disponibilizada pelo órgão convenente. Os cálculos foram efetuados com base no projeto arquitetônico, tendo em vista ter sido este o único projeto que lhe fora apresentado (peça 13, p. 1) .  
Assim, não se podem desacreditar os achados da CGU, que adotou método razoável de apuração do valor devido, se foram os próprios responsáveis que não apresentaram os meios apropriados para a precisa quantificação do débito.
Perde, pois, relevância, por falta de prova em contrário acerca da natureza do projeto estrutural, o argumento de que 'o cálculo do relatório da CGU é estimativo, pois ela não tinha os projetos complementares, inclusive estrutural, e projetou para o prédio um projeto estrutural muito simples' (peça 6, pp. 220 e 248/50) . 
Cabe ter presente que, segundo informações constantes deste processo, na proposta da empresa vencedora, havia verba para elaboração do projeto estrutural (peça 6, p. 206) e que, de fato, como não poderia deixar de ser, um projeto estrutural teria sido elaborado (peça 6, p. 212) . Contudo, as razões impeditivas da sua apresentação aos órgãos de controle não foram identificadas, nos autos, pelo Ministério Público de Contas.
Em se tratando da gestão de recursos federais, a supremacia do interesse público ganha proeminência. Em razão disto, cumpre lembrar que, pelo ordenamento jurídico em vigor, não é dado, a qualquer pessoa física ou jurídica, sonegar informações ou documentos. 
 (...)				
Afigura-se, portanto, desarrazoado obstar o prosseguimento da instrução processual em virtude de condutas omissivas no âmbito do próprio órgão convenente, o qual tem a obrigação constitucional de dar transparência a seus atos, respeitados os primados da lei." (grifos acrescidos) 
28.	Identificou-se ainda que a não disponibilização pelo convenente dos documentos pertinentes ao objeto conveniado, como os projetos de engenharia, memoriais descritivos e planilha orçamentária, ocorreu desde 2005, no âmbito das fiscalizações realizadas pelo Ministério da Justiça, bem como na fiscalização CGU 869/2006. Este fato foi evidenciado na Nota Técnica 584/2007-CGU (peça 5, pp. 228-230) e no Relatório 4/2013-DEPEN/MJ (peça 6, pp. 394-398, itens 25.4 a 25.6) .
29.	Dessa forma, concordo que seria desarrazoado acatar essa alegação e considerar iliquidáveis as contas por ausência de pressupostos de desenvolvimento válido e regular do processo, em decorrência da omissão do próprio convenente na apresentação dos documentos precitados, o qual tem a obrigação constitucional e legal de dar transparência a seus atos. 
30.	O Sr. Ney Georges de Carvalho afirma de modo genérico que um orçamento está sujeito a discrepâncias, mas não justifica as divergências de quantitativos apontadas, que resultaram num valor de sobrepreço total de R$ 141.341,99, para um contrato no valor total de R$ 1.300.213,81, ou seja, um acréscimo de 12,20%. 
31.	A simples afirmação de que os responsáveis pela execução e medição, quando da execução da obra, depararam-se com a necessidade de realizar ajustes decorrentes das variações de quantitativos, natureza e itens de serviços previstos, tampouco justifica a diferença média de 69,12% entre os quantitativos de serviços pagos e os previstos, que variaram de um mínimo de 3,34% até um máximo de 431,75%. 
32.	A alegação do Gerente de que exerceu apenas atividades administrativas, não tendo se envolvido em questões técnicas de engenharia, não merece prosperar. O responsável exerceu uma série de atividades de cunho orçamentário, financeiro e técnico, quando participou da elaboração do projeto básico, foi ordenador de despesas e responsável pela execução financeira do contrato, atestando notas de liquidação e subscrevendo as autorizações de pagamento e os respectivos cheques bancários, entre dezembro de 2004 e novembro de 2006. 
33.	Além disso, cabia, no exercício de sua função, desempenhar atribuições técnicas, sendo superior hierárquico do Sr. Elias Galvão Coelho, engenheiro fiscal da obra e responsável por concordar com o disposto nos boletins de medição e atestar as notas fiscais emitidas pela contratada.
34.	O fato de o Sr. Ney Georges de Carvalho não estar mais vinculado à administração estadual, e que não teria mais acesso aos documentos para instrução de sua defesa, não merece guarida, visto que desde a primeira fiscalização a referida documentação não foi apresentada à SAD/PE e à CGU. O pressuposto defendido também não é capaz de elidir a irregularidade, pois a própria Secretaria não trouxe aos autos os documentos solicitados por esta Corte e necessários à defesa do ex-gerente, que poderiam ter o condão de explicar a superestimativa dos quantitativos.
35.	O argumento invocado pelo Sr. João Batista Meira Braga, de que não exerceu qualquer atividade vinculada à execução do objeto e que sua atuação ficou restrita à assinatura do convênio na condição de Secretário Estadual de Defesa Social, não corresponde inteiramente à realidade. O ex-Secretário foi signatário do termo de convênio, do contrato firmado com a Construtora Arrecifes (peça 2, p. 69-83) e dos respectivos termos aditivos - primeiro (peça 2, p. 87-89) , segundo (peça 2, p. 93-95) e terceiro (peça 2, p. 97-99) . Não assinou apenas o 4º termo aditivo ao contrato mencionado (peça 2, p. 101-103) .
36.	Ocorre que, de fato, demonstra-se razoável a alegação de que a aferição de superestimativa de quantitativos dependia de conhecimentos técnicos específicos. Em consonância com o entendimento desta Corte, não se apresenta razoável responsabilizar o dirigente por erros ou inadequações técnicas em projetos ou outros documentos elaborados por profissionais comprovadamente capacitados, que ensejaram a previsão superestimada de quantitativos, pois não foi possível demonstrar, no caso concreto, que as falhas poderiam ter sido facilmente detectadas pelo responsável (Acórdão 2661/2015-TCU-Segunda Câmara, relatora ministra Ana Arraes) . Ademais, a irregularidade pode ter se consubstanciado no âmbito das medições dos serviços, etapa na qual o responsável não atuou.
37.	Nesse sentido, concordo com o MP de Contas, que adere ao encaminhamento proposto pela unidade especializada, no sentido do acolhimento das alegações de defesa apresentadas pelo Sr. João Batista Meira Braga, o qual deve ser excluído do rol de responsáveis desta TCE.
IV
38.	Passa-se à análise do mérito da superestimativa de quantitativos. Sobre o assunto, é importante registrar que não foi apresentada a planilha denominada "encontro de contas" que, segundo as alegações apresentadas pelo Sr. Elias Galvão Coelho, afastaria o dano ao erário.
39.	Ante a impossibilidade do exame da precitada planilha por este Tribunal, entendo que a análise da superestimativa de quantitativos e respectivos débitos deve se fundamentar nos documentos constantes dos presentes autos.
40.	Os Srs. Elias Galvão Coelho e Ney Georges de Carvalho, em suas alegações de defesa, pronunciaram-se quanto às superestimativas de quantitativos, as reconhecendo. Apresentam a seguinte tabela com os ajustes por eles considerados pertinentes:
	Item
	Preço unit.
	Quant. Paga
	Valor pago (R$) 
	Segundo apuração da CGU
	Segundo alegações de defesa

					Quant.
	Valores (R$) 
	Quant.
	Valores (R$) 

						Verificados
	Diferença
		Verificados
	Diferença

	1.0
	  16,89 
	1.561,00 
	  26.365,29 
	1.510,53 
	  25.512,85 
	     852,44 
	1.473,12 
	  24.881,00 
	  1.484,29 

	5.1 e 5.2
	  46,20 
	1.596,45 
	  73.755,99 
	1.473,74 
	  68.086,79 
	  5.669,20 
	1.473,74 
	  68.086,79 
	  5.669,20 

	5.3
	  34,86 
	1.596,45 
	  55.652,25 
	1.459,70 
	  50.885,14 
	  4.767,11 
	1.459,70 
	  50.885,14 
	  4.767,11 

	8.3
	  22,69 
	   665,00 
	  15.088,85 
	   496,52 
	  11.266,04 
	  3.822,81 
	   510,00 
	  11.571,90 
	  3.516,95 

	11.6
	120,45 
	     50,00 
	    6.022,50 
	     31,00 
	    3.733,95 
	  2.288,55 
	     24,00 
	    2.890,80 
	  3.131,70 

	12.1
	  23,32 
	   287,00 
	    6.692,84 
	   147,00 
	    3.428,04 
	  3.264,80 
	   117,00 
	    2.728,44 
	  3.964,40 

	14.2
	  33,60 
	   384,00 
	  12.902,40 
	   285,89 
	    9.605,90 
	  3.296,50 
	   299,00 
	  10.046,40 
	  2.856,00 

	18.14
	 29,40 
	   254,30 
	    7.476,42 
	   194,60 
	    5.721,24 
	  1.755,18 
	   236,40 
	    6.950,16 
	     526,26 

	18.18
	127,60 
	     96,10 
	  12.262,36 
	     79,80 
	  10.182,48 
	  2.079,88 
	     79,50 
	  10.144,20 
	  2.118,16 

	20.1.2.1
	    9,04 
	     71,50 
	       646,36 
	     47,85 
	       432,56 
	     213,80 
	     46,20 
	       417,65 
	     228,71 

	20.1.3.2
	483,48 
	       8,20 
	    3.964,54 
	       4,70 
	    2.272,36 
	  1.692,18 
	       1,98 
	       957,29 
	  3.007,25 

	20.1.3.3
	  25,72 
	       6,70 
	       172,32 
	       2,37 
	         60,96 
	     111,37 
	       3,19 
	         82,05 
	       90,28 

	20.1.4.1
	    2,16 
	   115,20 
	       248,83 
	     92,96 
	       200,79 
	       48,04 
	     87,44 
	       188,87 
	       59,96 

	20.1.4.2
	7,48 
	115,20 
	861,70 
	92,96 
	695,34 
	166,36 
	87,44 
	654,05 
	207,64 

	22.1.3
	483,48 
	30,00 
	14.504,40 
	5,60 
	2.707,49 
	11.796,91 
	26,85 
	12.981,44 
	1.522,96 

	22.1.5
	25,72 
	280,00 
	7.201,60 
	252,00 
	6.481,44 
	720,16 
	117,60 
	3.024,67 
	  4.176,93 

	Total (R$) 
	243.818,65 
	 
	201.273,37 
	42.545,27 
	 
	206.490,84 
	37.327,80 

41.	A unidade especializada considerou que, ante a não apresentação da planilha "encontro de contas", seria razoável o acolhimento dos quantitativos apresentados pela defesa para os itens da tabela, reduzindo-se assim, de forma favorável aos responsáveis, o respectivo débito histórico de R$ 42.545,27 para R$ 37.327,80.
42.	Ocorre que, em dissonância com o entendimento da Secex/TCE, não vislumbro ter sido apresentada a motivação técnica e/ou jurídica para aceitar um decréscimo do débito. A mera apresentação de um cálculo aritmético, sem documentação alguma que o lastreie, não é suficiente para reduzir o dano ao erário. 
43. 	No que tange aos itens transcritos na tabela abaixo, a defesa registrou apenas que o acréscimo de serviços tinha motivação técnica. Contudo, não foram juntados os projetos, as memórias de cálculo tampouco o cálculo aritmético com lastro documental que justificassem os quantitativos.
	Item
	Quantidade
	Valor (R$) 

		Verificada
	Paga
	Unitário
	Verificado
	Pago
	Diferença

	3.3
	      139,06 
	159,96 
	   483,48 
	 67.232,73 
	77.337,46 
	  10.104,73 

	4.0
	            -   
	970,56 
	    18,47 
	            -   
	17.926,24 
	  17.926,24 

	4.3
	       42,40 
	       70,00 
	   661,12 
	 28.031,49 
	46.278,40 
	  18.246,91 

	8.1
	   9.592,09 
	10.256,51 
	      2,16 
	 20.718,91 
	22.154,06 
	    1.435,15 

	8.2
	   6.772,25 
	9.073,30 
	      7,48 
	 50.656,43 
	67.868,28 
	  17.211,85 

	Total (R$) 
	  64.924,89 

44.	Em consonância com a Secex/TCE, compreendo que não merecem ser acolhidas as alegações apresentadas sobre os quatro itens citados.
45.	Quanto aos serviços de alvenaria ou relacionados a este serviço e ao uso do concreto e de escavação manual e reaterro conectados à fundação, ante a impossibilidade de verificar a precisão dos quantitativos apontados e apurar o respectivo débito por estimativa que seguramente não exceda o real valor devido, na forma prevista no artigo 210, § 1º, inciso II, do Regimento Interno/TCU (ausência da planilha orçamentária e dos projetos arquitetônicos, bem como das memórias de cálculo, referências técnicas, termos de inspeção e outros documentos usados pela CGU e pela Secretaria de Desenvolvimento Social e Direitos Humanos/PE) , a unidade técnica compreende que restou inviabilizada a análise dos cálculos apresentados pelos responsáveis. Aliada a esse fato, a baixa materialidade dos recursos envolvidos, justificaria a excepcional aceitação das alegações de defesa apresentadas pelos responsáveis. 
46.	Em discordância ao posicionamento firmado pela Secex/TCE, compreendo que os próprios responsáveis deram causa a essa impossibilidade. Acolher essa defesa significa deitar por terra o brocardo de que ninguém pode se beneficiar de sua própria torpeza e implicaria a inversão do princípio de que cabe ao responsável apresentar provas, em sede de fiscalização por órgão de controle, de que não incorreu em dano verificado. 
47	Por fim, esclarece-se mais uma vez que a dificuldade para a precisa quantificação do débito foi provocada justamente pelo não encaminhamento de documentação comprobatória para a precisa quantificação do débito. Rememora-se ainda a presunção de veracidade, a razoabilidade do método de apuração do valor devido e a fé pública do relatório da CGU, bem assim da inspeção realizada pela então Secretaria de Administração do Estado - SAD/PE.
48. 	Dessa forma, não considero pertinente, portanto, a proposta da unidade técnica de adotar, de forma favorável aos gestores, os ajustes apresentados pelo fiscal do contrato, visto que não possuem lastro probatório, consistindo em cálculos apresentados por ele para justificar a superestimativa averiguada nos autos, de modo que entendo prevalecer os valores apurados pela CGU e SAD/PE.
V
49.	Com base nos termos do Acórdão 1441/2016-TCU-Plenário (Redator: Min. Walton Alencar Rodrigues) , o qual uniformizou a jurisprudência do TCU acerca da questão prescricional e fixou o entendimento de que se aplica o prazo geral de prescrição de dez anos indicado no art. 205 do Código Civil, contado da data de ocorrência da irregularidade sancionada, segundo o art. 189 do Código Civil, verifica-se a incidência da prescrição da pena no presente caso, pois os fatos narrados ocorreram entre  2004 a 2006 e o despacho ordinatório da citação ocorreu em 24/8/2017.
50.	Desse modo, dado que o interregno acima é maior que dez anos, não cabe ao Tribunal aplicar a multa do art. 57 da Lei 8.443/1992 aos responsáveis arrolados nestes autos.
51.	Ante o exposto, acato as alegações de defesa apresentadas pelo Sr. João Batista Meira Braga, devendo ser excluído do rol de responsáveis desta TCE. Por outro lado, quanto às alegações de defesa apresentadas pelos Srs. Elias Galvão Coelho e Ney Georges de Carvalho, entendo que não merecem ser acatadas. Considera-se, ainda, a Construtora Arrecifes e Empreendimentos Ltda. revel, nos termos do § 3º do art. 12 da Lei 8.443/1992.
52.	Assim, as contas dos Srs. Elias Galvão Coelho e Ney Georges de Carvalho devem ser julgadas irregulares, nos termos do art. 202, § 6º, do RI/TCU, com a imputação do débito atualizado monetariamente e acrescido de juros de mora, nos termos do art. 202, § 1º do RI/TCU, descontado o valor já recolhido, na forma do disposto no Enunciado 128 da Súmula de Jurisprudência do TCU. 
53.	O não acolhimento das defesas alcançam o total histórico de R$ 141.341,99, sendo que constam dos autos duas Guias de Recolhimento da União, uma no valor de R$ 45.221,61, de 15/9/2009, relativa ao saldo não utilizado do convênio, e outra na importância de R$ 10.736,51, de 23/8/2012.
	Pelo exposto, manifesto-me por que seja adotada a deliberação que ora submeto a este Colegiado.
	
T.C.U., Sala das Sessões, em 25 de agosto de 2020.
MARCOS BEMQUERER COSTA
Relator